【裁判字號】    89,家上,31
【裁判日期】    900403
【裁判案由】    請求分割家產
【裁判全文】
臺灣高等法院臺南分院民事判決  八十九年度家上字第三十一號
      上  訴  人  辰○○    
                  寅○○○  
                  卯○○○  
                  (林茂榮之承受訴訟人)
                  地○○      
                  (林茂榮之承受訴訟人)
                  午○○      
                  (林茂榮之承受訴訟人)
                  巳○○      
                  (林茂榮之承受訴訟人)
                  戊○○      
                  宙○○○    
                  乙○○○    
                  丙○○○    
                  Ｆ○○      
                  癸○○      
                  庚○○      
                  辛○○      
                  子○○      
                  丑○○      
                  酉○○      
                  天○○      
                  亥○○      
                  壬○○      
                  玄○○      
                  黃○○      
                  Ｂ○○      
                  Ｃ○○      
                  甲○○○    
                  戌○○      
                  Ａ○○      
                  宇○○○    
                  Ｅ○○○    
                  Ｄ○○      
      共      同<!>
      訴訟代理人  林崑地      
      被上訴  人  未○○      
                  己○○      
                  申○○      
      共      同<!>
      訴訟代理人  洪茂松      
                  林樹根      
      被上訴人    莊林美      
                  （即丁○）
右當事人間請求請求分割家產事件，上訴人對於中華民國臺灣臺南地方法院八十九年
一月六日第一審判決（八十八年度家訴字第二三號）提起上訴，上訴人並為訴之追加
，本院判決如左：
    主      文
原判決關於駁回上訴人後開第二項至第五項之訴部分及訴訟費用之裁判（確定部分除
外）均廢棄。
被上訴人申○○應將坐落台南縣六甲鄉○○段四七三之三號建面積○．○八六一公頃
林子卿之應有部分八十四分之二，於民國六十四年七月三日南麻字第六四○二號收件
，六十四年七月四日以贈與為原因所為之所有權移轉登記，予以塗銷。
被上訴人申○○應就坐落台南縣六甲鄉○○段四七三之一四五號（重測後地號台南縣
六甲鄉○○段一二五三號）建面積○．○二二四００公頃，於八十三年一月二十五日
以共有物分割為原因，所為申○○之所有權人登記，予以塗銷。
被上訴人申○○、莊林美（即丁○）應就坐落台南縣六甲鄉○○段一二五三號建０．
０二一五三０公頃，林子卿之應有部分三分之一辦理繼承登記。
被上訴人應協同上訴人就附表(四)所示土地三筆之所有權人名義辦理變更登記為兩造公
同共有。
其餘上訴及追加之訴均駁回。
第一審（確定部分除外）、第二審訴訟費用由被上訴人未○○、己○○各負擔三分之
一、餘由被上訴人申○○、莊林美（即丁○）平均負擔。
追加之訴訴訟費用由上訴人平均負擔。
    事      實
甲、上訴人方面：
一、聲明：求為判決：（一）原判決廢棄。（二）被上訴人申○○應將坐落台南縣六
    甲鄉○○段四七三之三號建面積○．○八六一公頃林子卿之應有部分八十四分之
    二，於民國（下同）六十四年七月三日南麻字第六四○二號收件，六十四年七月
    四日以贈與為原因所為之所有權移轉登記，予以塗銷。（三）被上訴人申○○應
    就坐落台南縣六甲鄉○○段四七三之一四五號建面積○．○二二四○○公頃，於
    八十三年一月二十五日之分割登記，及坐落台南縣六甲鄉○○段一二五三號建○
    ．○二一五三０公頃，於八十六年五月八日地籍圖重測登記，均予以塗銷。（四
    ）被上訴人申○○、莊林美應就前項一二五三號建○．○二一五三○公頃林子卿
    之應有部分三分之一辦理繼承登記。（五）被上訴人應協同上訴人就附表(四)所示
    土地三筆之所有權人名義辦理變更登記為兩造公同共有。（六）被上訴人應與上
    訴人就附表(四)所示三筆土地之家產分割為：1.一二五二號建○．○二一六○八公
    頃土地分歸附表(一)所示上訴人取得，按應有部分各二十二分之一共有；2.一二五
    三號建○．○、○二一五三○公頃土地分歸附表(二)所示上訴人取得，按應有部分
    各五分之一共有；3.一二五四號建○．○二一六五二公頃分歸被上訴人取得，按
    應有部分被上訴人未○○、己○○各三分之一，被上訴人申○○、莊林美各六分
    之一共有。（七）第一、二審訴訟費用由被上訴人負擔。
二、陳述：除與第一審判決記載相同者予以引用外，另補稱略以：
（一）系爭三筆土地即如附表(四)所示之台南縣六甲鄉○○段一二五二號、一二五三號
      、一二五四號土地，屬於林朝宗、林慶瑞、林慶燈三人公同共有之家產：
    1.上訴人之先父林慶瑞及林慶燈與被上訴人未○○、己○○及訴外人林子卿（已
      死亡，由被上訴人申○○、莊林美繼承）之先父林朝宗係兄弟，其等之父林景
      祈於日據時期大正四年（即民國四年）過世後，即由長子林朝宗繼為戶主，與
      其母林楊氏紅米、弟林慶瑞與林慶燈、妻妾、子女等共營生活，住所先設於台
      南廳赤山堡六甲庄四百九十四番地，嗣住於台南州曾文郡六甲庄六甲四百七十
      三番地。至大正五年（即民國五年）十二月一日購買坐落台南州曾文郡六甲庄
      六甲四七三番之田地面積一甲三分九厘，應有部分十四分之一，家人均共同耕
      作，惟以戶主林朝宗名義登記。上開田地，於日據大正七年八月十五日分割為
      ：I赤山堡六甲庄四七三番地田面積變為一甲一分三厘六毛六系；II赤山堡六
      甲庄四七三之一番地面積二分五厘三毛四系。四七三番地於日據大正十一年（
      民國十一年）二月八日分割為四筆即：I曾文郡六甲庄六甲四七三番地、田、
      面積八分二厘七毛九系；II曾文郡六甲庄六甲四七三之二番地面積九厘五毛九
      系；III曾文郡六甲庄六甲四七三之三番地、田、面積八厘八毛八系；Ⅳ曾文郡
      六甲庄六甲四七三之四番地、面積一分二厘四毛。日據昭和十三年（民國二十
      七年）一月七日，曾文郡六甲庄六甲四七三之三號（面積八厘八毛八系），變
      更地目為「建地」。林朝宗於民國六十二年九月十八日死亡，上開五筆土地由
      其子林子卿及未○○、己○○三人於民國六十四年五月九日繼承登記為各八十
      四分之二，民國六十四年七月四日林子卿將其應有部分各八十四之二贈與登記
      與申○○。民國六十八年五月二十二日，因上開五筆土地分割共有物訴訟成立
      訴訟上和解，將該四七三之三地號、建、面積０‧０五九八公頃之土地分歸未
      ○○、己○○、申○○各取得應有部分三分之一共有。民國八十三年九月十七
      日同所四七三之四五地號及四七二之四九地號二筆土地併入四七三之三地號土
      地內，四七三之三地號土地面積即變為０‧０六七二公頃。上開四七三之三地
      號、建、面積０‧０六七二公頃之土地，於民國八十三年一月六日分割為：I
      四七三之三地號、建、面積０‧０二二四公頃之土地分歸未○○取得；II四七
      三之一四五地號、建、面積０‧０二二四公頃之土地分歸申○○取得；III四七
      三之一四六地號、建、面積０‧０二二四公頃之土地分歸己○○取得。民國八
      十六年五月二日因地籍圖重測：I未○○所有四七三之三地號、建、面積０‧
      ０二二四公頃之土地變為台南縣六甲鄉○○段一二五二地號、建、面積０‧０
      二一六０八公頃；II申○○所有四七三之一四五地號、建、面積０‧０二二四
      公頃之土地變為台南縣六甲鄉○○段一二五三地號、面積０‧０二一五三０公
      頃；III己○○所有四七三之一四六地號、建、面積０‧０二二四公頃之土地變
      為六甲鄉○○段一二五四地號、建、面積０、０二一六五二公頃，而上訴人之
      先父林慶瑞所有之同鄉○○村○○街七十八巷三號房屋，占用系爭土地如附圖
      所示面積０‧００二一０八平方公尺。林慶瑞業於民國五十九年元月三十日死
      亡，如附表(一)所示上訴人為其繼承人。
    2.依前項所述，可知被上訴人所有系爭土地係自其父林朝宗於大正五年（即民國
      五年）所購入之台南州曾文郡六甲庄六甲四七三番田地，應有部分十四分之一
      ，經繼承分割重測所取得。而林朝宗購入該地之時係與其母林楊氏紅米、弟林
      慶瑞與林慶燈、妹、妻妾、子女同戶共同生活，有同財共居之事實，亦有前開
      日據時期之戶籍謄本可證，是系爭土地屬於日據時期台灣習慣所謂之「家產」
      應無疑問。
    3.按我國舊制，家產係家屬之公同共有財產，但由尊長管理，就其共財之型式言
      之，並非兄弟或叔侄共同繼承父祖時始成立家屬共財，乃於父子祖孫間亦成立
      家屬共財。清代台灣所謂財產繼承與內地同，係採家產共有制。家產既非父祖
      之專有物，而係家屬之公同共有財產，子孫如不分析家產，縱有家長之交替，
      仍常保持家產之原狀。而明治四十一年八月二十八日公布，同年十月一日施行
      之律令第十一號台灣民事令第三條規定：僅涉及本島人及清國人之民事，原則
      上不依民法、商法及附屬法律（指日本法）而依習慣。直至大正十一年勒令第
      四０六號「關於民事之法律施行於台灣之件」，始將日本國重要法律之大部分
      指定施行於台灣，但就僅關於台灣人間之親屬及繼承事項，仍依用習慣（關於
      施行於台灣法律之特例之件第五條）；因是之故，台灣之家產制度與內地（大
      陸地區）相同。此外，明治三十一年控字第一七六號判例：「遺產未分配之前
      ，係屬各房全體之共有財產。」大正七年控字第二一二號判例：「家產通常固
      以父祖兄長之名義承管之；但不得因此即謂名義人對於家產享有專有權。」大
      理院四年上字第二四四一號判例：「在家產未分析以前，凡家長以自己名義置
      買之產業，倘非有確切證憑，自不得即為家長一人之私產。」足見依日據時期
      台灣之判例及大陸地區我國法院之判例，均肯認家產制度之存在，戶主所有之
      財產，除有特別情事堪認係其私產外，均屬於家產，家產未經鬮分以前，自係
      屬於家屬全體所公同共有。
    4.茲查，系爭土地係被上訴人之父林朝宗於大正五年（即民國五年）以戶主名義
      所購入，雖登記為林朝宗之名義，但不影響其實際上為家產之性質。被上訴人
      未○○雖主張其父林朝宗購買系爭土地當時，年已二十八歲，且有謀生能力，
      而上訴人之先父林慶瑞及林慶燈分別為十七及十三歲，並無謀生能力，系爭土
      地自屬林朝宗之私產而非家產云云。但依戶籍謄本所載林慶瑞、林慶燈均至大
      正十四、十五年開始分戶，自林朝宗於大正四年相續為戶主至大正十四、五年
      間，其等確係同住一戶，共營生活，並於大正八年（即民國八年）共同於系爭
      土地上蓋建一間三合院，亦即今之門牌號碼台南縣六甲鄉○○村○○街七十八
      巷三號房屋居住，該房屋於大正十年間之稅籍雖已無從查考，但此一門牌號碼
      之房屋共有四個稅籍（即00000000000,00000000000,00000000000, 00000000
      000），其納稅義務人名義分別為林慶燈、林慶瑞之子林子陽等五名、林朝宗
      ，被上訴人未○○主張其父林朝宗所有之舊稅籍編號二三六號亦係包括在此房
      屋內，即被上訴人對於系爭房屋建造之時間，上訴人提出之系爭房屋相片及各
      房占用之系爭房屋位置圖亦不予爭執，則未○○空言否認日據時期大正四年至
      大正十四年間與上訴人之先父林慶瑞無同居共財之事實，顯無可採。況未○○
      復未能就其先父林朝宗以戶主名義購買系爭土地係屬私產乙節舉證以資證明，
      亦難採信系爭土地為林朝宗之私有財產。
    5.再者，土地法第四十三條所規定之「依本法所為之登記有絕對效力」，係為保
      護信賴登記取得土地權利之第三人而設，並非剝奪真正權利人之權利，故登記
      原因無效或得撤銷時，在第三人未取得土地權利前，真正權利人對於登記名義
      人自仍得主張其權利。系爭土地既係被上訴人自訴外人林朝宗繼承取得，自非
      土地法第四十三條規定所擬保護之第三人，是如附表(一)所示上訴人仍得對其主
      張權利。又未○○亦未主張及舉證證明系爭土地已經原公同共有人為家產之分
      析，亦即台灣習慣所謂之「鬮分」，則仍不失其原為家產之性質。以上各項為
      臺灣臺南地方法院八十六年訴字第一八四號、貴院八十六年度上字第三七二號
      、最高法院八十八年台上字第二○六一號拆屋還地事件之判決所認定之事實，
      因家產有否分析未調查而發回更審。
（二）上訴人對於系爭土地公同共有權，並非借貸關係，亦非無權占有。系爭三筆土
      地，係由兩造之先父林朝宗、林慶瑞、林慶燈同居共財時購買之坐落台南州赤
      山堡六甲庄四七三番地，面積一甲三分九厘分割演變而來之土地，兩者有其同
      一性，茲將其沿革列述如下：
    1.附表(二)所示上訴人之先父林慶燈及如附表(一)所示上訴人之先父林慶瑞，與被上
      訴人之先父林朝宗係親兄弟，林朝宗、林慶瑞、林慶燈之父林景祈於日據時期
      大正四年（民國四年）去世後，即由長子林朝宗繼為戶主，與母林楊氏紅米、
      弟林慶瑞與林慶燈、妻妾、子女、侄姪等共營生活，住所先設於台南廳赤山堡
      六甲庄四九四番地，嗣住於台南州曾文那六甲庄六甲四七三番地，有日據時期
      之戶籍謄二份可稽。至大正五年（民國五年）十二月一日購買坐落台南州曾文
      郡六甲庄六甲四七三番之田地面積一甲三分九厘（起訴狀誤載為面積八厘八毛
      八系，茲更正之）之應有部分十四分之一（折合九厘九毛三系），一家人均共
      同耕作，惟以戶主林朝宗名義登記為共有人。
    2.系爭一二五二地號、一二五三地號、一二五四地號三筆土地，係由原來之家產
      即台南州赤山堡六甲庄四七三番田面積一甲三分九厘之土地分割繼承登記、法
      院和解分割及地籍圖重測演變而來，兩者具有同一性，為原判決認定之事實。
    3.兩造公同共有之家產原坐落台南州曾文郡六甲庄六甲四七三番地之三田地分割
      出來之土地，除重測後之系爭甲東段一二五二地號、同段一二五三地號及同段
      一二五四地號三筆土地外，還有已遭被上訴人等賣掉之同段一二０三地號、一
      二八０地號、一二八一地號三筆畸零地及已被編入道路用地之同段一二一０地
      號及一二一一地號兩筆，有土地登記簿謄本及地籍圖可證，惟道路用地因使用
      目的不得分割，因此上開兩筆道路用地，未列入本件分析家產之標的物。
（三）日據大正五年十二月一日兩造之先父林朝宗、林慶瑞及林慶燈三兄弟同財共居
      時，以林朝宗名義購買之六甲庄六甲四七三之三番土地面積一甲三分九厘，應
      有部分十四分之一，換算面積為九厘九毛三系（四捨五入），係林朝宗、林慶
      瑞、林慶燈三兄弟公同共有之家產，另案台南地方法院八十六年訴字第一八四
      號、貴院八十六年上字第三七二號未○○與寅○○○間請求拆屋交地事件第一
      、二、三審判決書三份可稽，併有最高法院八十六年度台上字第一六三０號及
      同院八十六年度台上字第二二九０號判決例可資參照。惟迄今該三兄弟及各房
      繼承人，尚未分析（分割）上開家產，分述如左：
    1.查上開林朝宗、林慶瑞及林慶燈之公同共有家產，迄未分割（分析），由上述
      該公同共有之家產土地之變革後，仍具有同一性，即可證明。
    2.本件上述公同共有之家產土地，上訴人亦不能舉證證明已有分產給林慶瑞、林
      慶燈及其繼承人即上訴人之事實。
    3.本件上述公同共有之家產土地，至民國六十五年間被上訴人及林慶燈之繼承人
      戌○○等尚有分擔繳納田賦（地價稅）之事實，有土地田賦（地價稅）分擔計
      算單四紙（六十三年度下期、六十四年度上、下期，六十五年度上期）可證，
      且經該計算單之代寫人黃秋龍於台灣台南地方法院八十六年訴字第一八四號拆
      屋還地事件之第二審結證在卷，凡此亦可反證，本件兩造之公同共有家產，尚
      未分析予上訴人之事實。
    4.關於家產分析，通常以鬮分方法為之，故通稱為鬮分，鬮分在本質上與共有物
      分割相同，鬮分之效果在於終止共有關係，使各繼承人就其應有部分成為單獨
      共有人（見最高法院八十六年度台上字第二二九○號判決例）。本件被上訴人
      並未舉證證明兩造有分割家產之事實，空言主張，顯無可採。
（四）被上訴人之被繼承人林朝宗於台省光復後去世，不適用日據時期之家產繼承，
      而應適用我民法繼承編之規定繼承，不發生家產繼承問題：查遺產繼承人資格
      之有無，應以繼承開始時為決定之標準。查本件被上訴人之父林朝宗，係於民
      國六十三年九月十八日去世，為被上訴人所不爭之事實，則被上訴人之被繼承
      人林朝宗死亡時遺有私產，亦應依民法繼承篇規定，決定繼承事宜，並無日據
      時期台灣民事習慣調查報告之戶主繼承習慣之適用，乃原審法院之本案判決及
      另案原審法院八十八年訴字第六七二號判決竟謂：「日據時期之台灣民事習慣
      ，繼承可分為戶主繼承（即家產繼承，因戶主喪失戶主權而開始之財產繼承）
      及私產繼承（即因家屬之死亡而開始之財產繼承）之別，而家產，原則上由繼
      承戶主之人，及被繼承人之家屬且為直系卑親屬之男子繼承」云云，除將具有
      公同共有家產性質之系爭土地，誤認為戶主林朝宗個人私產外，亦將民法繼承
      編施行後發生之繼承事件，逕依日據時期之戶主繼承習慣定其繼承人資格之有
      無，顯屬於法不合。
（五）上訴人之先父林慶瑞、林慶燈與被上訴人之先父林朝宗同居共財期間已取得之
      公同共有財產，不能因以後分戶或出贅而受影響：上訴人之先父林慶瑞、林慶
      燈與被上訴人等之先父林朝宗同居共財期間購買之上開四七三番之土地一甲三
      分九厘之應有部分十四分之一，計算之面積九厘九毛三系之土地係三兄弟公同
      共有之家產，且係林慶瑞、林慶燈既已取得之財產，因無分產，不可能因以後
      之分戶而喪失；又被招贅與被收養不同，其效力亦有異，因此，林慶燈亦不可
      能因出贅而喪失既得之系爭公同共有家產（參照最高法院八十六年度台上字第
      二八八一號判決），此部分原判亦有不當。
（六）系爭三筆土地即如附表(四)所示之坐落台南縣六甲鄉○○段一二五二號、一二五
      三號、一二五四號土地，既係林朝宗、林慶瑞、林慶燈三人公同共有之家產，
      迄未分析分割，法律上亦非不能分割，惟不能協議分割，上訴人自得隨時請求
      分割。
（七）又依最高法院八十六年台上字第一六三０號判決例意旨謂：「台灣之家產，自
      清代即屬父祖子孫所構成家屬之公同共有，日本據台後，仍然維持家產制度，
      戶主所有之財產，除有特別情事外，均屬此種財產；家產未經鬮分以前，係家
      屬全體之公同共有，是系爭土地在日據時期雖以訴外人俞石生個人名義辦理登
      記，並不影響其實際為家產之性質。末按家屬對於戶主之家產分析請求權，係
      因身分關係所生之財產上請求權，在家產尚未分析前，自有財產上之利益，此
      一財產之利益，可作為繼承之標的」。上揭判決例之案情為「被上訴人曹德明
      主張伊養父曹母與已故之俞石生係兄弟，伊先祖父曹俞標於日據時期明治三十
      九年即民國前六年過世後，由俞石生繼為戶主，兄弟二人同財共居，共同耕作
      曹俞標遺留之土地，並陸續購置坐落台北縣中和市○○段第二一四之一號、二
      ００號、二０五號、二０七之四號四筆土地，惟均以戶主俞石生名義登記。三
      十五年八月，俞石生死亡，系爭土地由其子即訴外人俞添福、俞進財，女俞阿
      笑之子女即上訴人張秀茶等六人辦妥繼承登記並接管。七十八年五月間，系爭
      土地被政府征收，上訴人張秀茶等六人各受領補償費新台幣一百六十五萬八千
      零四十五元，被上訴人曹德明因繼承養父曹母之權利，就未分析之系爭家財，
      享有二分之一權利等情，求為命上訴人等給付補償費與伊之判決。上訴人則以
      ：系爭土地均係俞石生所購買，為其私產，並非家產，且系爭土地於三十五年
      六月十一日即登記為俞石生所有，迄今已逾四十五年，上訴人縱得請求分析家
      產，其請求權亦已罹於時效而消滅，況系爭土地均已登記為伊等所有，各有其
      應有部分，不能視為公同共有財產；縱為家產，被上訴人在未為公同共有登記
      ，並解消該公同共有關係前，不得逕行請求分析家產。又系爭土地既已被政府
      徵收，自無分析之理等語，資為抗辯。上揭判決例之判決理由全文，係謂：被
      上訴人主張系爭土地屬曹母與俞石生同財共居之家產，二人共同耕作，但登記
      為戶主俞石生名義。伊係曹母之養子，上訴人張秀榮、張益義、張阿樹、陳張
      月娥、李張月裡係俞石生之女俞阿笑之子女，上訴人張慶忠、張嘉惠、張仁甫
      、張黃秀絨則係俞阿笑之子張阿德（於七十九年二月一日死亡）之子女及配偶
      。俞石生死後，系爭土地由上訴人及訴外人俞添福、俞進財辦妥繼承登記。七
      十八年五月間，因闢建第二高速公路為政府徵收，上訴人張秀榮、張益義、張
      阿樹、陳張月娥、李張月裡及張阿德各受領補償費一百六十五萬八千零四十五
      元之事實，業據其提出繼承人系統表、戶籍謄本、土地登記簿謄本及台北縣政
      府函暨徵收土地補償地價清冊等件為證，自堪信為真實。上訴人雖以前開情詞
      置辯，惟查：(一)證人俞添福、俞進財係俞石生之子，分別於民國十四年八月一
      日及十八年十二月八日出生，俞石生於三十五年八月間死亡，曹母則於六十年
      四月三日死亡，有戶籍謄本在卷可稽，並為兩造所不爭，則其等於俞石生及曹
      母死亡前均已成年或接近成年，對其等父親及叔父從事何業，與同財共居及置
      產之經過，自屬知之甚稔．．。(二)按民法物權編施行前發生之物權，除該施行
      法有特別規定外，不適用民法物權編之規定，該編施行法第一條規定甚明。查
      台灣之家產，自清代即屬父祖子孫，所構成家屬之公同共有，日本據台後，仍
      然維持家產制度，戶主所有之財產，除有特別情事外，均屬此種財產；家產未
      經鬮分以前，係家屬全體之公同共有。是系爭土地在日據時期雖以訴外人俞石
      生個人名義辦理登記，並不影響其實際為家產之性質。(三)家產分析請求權，其
      性質為形成權之一種，非民法第一百二十五條所稱之請求權，自無該條消滅時
      效之適用（最高法院二十九年上字第一五二九號判例參照）。(四)家族請求分析
      家財，即為解消公同共有關係之意；而原為家產之系爭土地雖因受徵收變價為
      現金，惟變價後之現金仍為家產」云云，有該判決例可資參照，本件案情，與
      上揭判決例（確定判決）相同。本件系爭公同共有家產土地，並未有分析（分
      割）之證據。日據大正五年十二月一日以林朝宗名義購買之土地為坐落台南州
      曾文郡六甲庄六甲四七三番地面積一甲三分九厘（六甲庄六甲四七三之三號土
      地面積八厘八毛八系，係分割後之土地面積）應有部分十四分之一，換算面積
      為九厘九毛三系，嗣經繼承登記、分割、訴訟和解分割，至八十六年五月二日
      經重測變更。本件系爭土地為六甲鄉○○段一二五二號面積０、０二一五三０
      公頃，由上訴人名義單獨取得所有是系爭土地面積二百十六點零八平方公尺，
      僅係當時林朝宗名義購得之土地一甲三分九厘之應有部分十四分之一換算之面
      積九厘九毛三系之四分之一弱是已。因原審及發回前第二審誤將分割後之六甲
      庄六甲四七三之三號土地面積八厘八毛八系作為當時林朝宗購得之總面積，而
      按應有部分十四分之一，換算之面積為０、００六一公頃（即六十一平方公尺
      ），以致系爭土地面積二百十六平方公尺，較諸林朝宗當時購得之土地誤植之
      地號面積八厘八毛八系之應有部分十四分之一換算之六十一平方公尺增加三倍
      半有餘。難怪另案最高法院發回意旨產生懷疑謂：上開公同共有財產，是否未
      曾加以分析，何以被上訴人仍得主張公同共有之權利，其依據何在？未見原審
      予以說明，遽認系爭土地仍屬兩造及林朝宗、林慶燈其他家屬全體公同共有，
      尚嫌率斷，且有判決不備理由之違法云云，而發回更審。
（八）查與本件案情相同之貴院八十九年度上易字第三十二號請求返還無權占有土地
      事件及貴院八十八年度上更一字第七十三號請求拆屋還地事件，分別判決在案
      ，茲提供為本件判決之參考：
    1.關於貴院八十八年度上更(一)字第七十三號判決認定：「(一)被上訴人（即係本件
      附表(一)所示上訴人）之先父林慶瑞及訴外人即係本件附表(二)所示上訴人之先父
      林慶燈及上訴人（即係本件被上訴人）之先父林朝宗係兄弟，其等之父林景祈
      原為戶主，於日據時期居住鹽水港廳赤山堡六甲庄四百九十四番地，嗣林景祈
      於大正四年（即民國四年）四月二日死亡，由長男林朝宗繼為戶主，並與其母
      林楊氏紅米、弟、妹、妻妾子女共營生活，住所先設於台南廳赤山堡六甲庄四
      百九十番地，嗣則住於台南州曾文郡六甲庄六甲四百七十三番地，直至大正十
      四年（即民國十四年五月二十日林慶瑞分戶，林慶燈十五年四月七日遷出（民
      國十七年三月二十五日贅婚分戶）為止，兄弟三人仍同財共居，而林慶瑞則係
      日據時期明治三十三年（即民前十二年）九月二十三日出生，林慶燈係日據時
      期明治三十六年（即民前九年）十月二十八日出生等情，此有被上訴人於原審
      提出而為上訴人所不爭之日據時期林景祈、林朝宗全戶戶籍謄本在卷可參；至
      大正五年（即民國五年）十二月一日，林朝宗以買賣為原因，購入坐落赤山堡
      六甲庄六甲四百七十三田地，面積為一甲三分九厘，所有權應有部分十四分之
      一，此亦有被上訴人於原審提出而為上訴人所不爭，其上「表題部（土地表示
      ）」「相當於標示部」之表示欄記載：明治三十九年十二月二十五日受附赤山
      堡六甲庄四百七十三番、一田壹甲參分九厘，另「甲區（業主權）」「相當於
      所有權部」之事項欄第三番附壹則記載：受附大正五年十二月一日，取得者為
      住於赤山堡六甲庄四百七十四番地之林朝宗，（應有部分）為十四分之一之日
      據時期土地登記謄本在卷可參。(二)嗣於日據時期大正七年八月十五日，系爭赤
      山堡六甲庄四百七十三番，則分割為：(1)赤山堡六甲庄四百七十三番、面積一
      甲一分三厘六毛六系、及(2)赤山堡六甲庄四百七十三之一番、面積二分五厘三
      毛四系；分割後之四百七十三番地，於日據大正十一年（民國十一年）二月八
      日再分割為：(1)曾文郡六甲庄六甲四百七十三番、面積八分二厘七毛九系、(2)
      曾文郡六甲庄六甲四百七十三之二番、面積九厘五毛九系、(3)曾文郡六甲庄六
      甲四百七十三之三番、面積八厘八毛八系、及(4)曾文郡六甲庄六甲四百七十三
      之四番、面積一分二厘四毛；嗣辦理土地總登記後，於民國五十六年十一月一
      日，日據時期曾文郡六甲庄六甲四百七十三之三番則登記為六甲鄉甲段四百七
      十三之三地號，面積為零點零八六一公頃，八十六年五月八日因地籍圖重測，
      而更正為六甲鄉○○段一二五二地號，並因訴訟和解分割及合併，面積更正為
      零點０二一六０八公頃乙節，此併有被上訴人於本院八十八年十二月六日三準
      備程序時，提出而為上訴人所不爭之日據時期土地登記簿謄本在卷可參。(三)又
      本件如原判決附圖所示之建物，與上訴人及林慶瑞之繼承人占用之房屋，合成
      三合院形式，此有上訴人於原審提出相片二張，及被上訴人於本院前審提出現
      場剪輯照片在卷可佐，另證人即上訴人之子林興龍於本院前審八十八年十月十
      三日行準備程序時亦到場，繪製現場略圖並供證：「ㄇ字型三合院土角厝是同
      時蓋的」「林慶瑞後代幾年前已陸續遷出，並未住在那裡，林慶燈部分其兒子
      仍在那裡工作，房屋在買地五、六年後蓋的（民國五年買地）」等語明確；是
      上訴人未○○與證人林興龍係父子關係，依其二人之陳述，顯見三合院（包括
      系爭房屋）係同一時間內所建蓋，而參酌上訴人未○○係民國十三年出生，又
      係林興龍之父親，林興龍所述民國十年前後建蓋應係聽聞其父傳述，仍應以未
      ○○所述民國八年興建較可取，再參諸被上訴人辰○○於本院前審八十八年十
      月十三日行準備程序時自陳「大正五年買地，大正八年已有課房屋稅，是共同
      蓋的」等語，綜合判斷結果，系爭房屋之興建時間，係在民國八年前後者，應
      堪肯認。(四)再上訴人之祖父林朝宗與被上訴人等人之被繼承人林慶瑞及訴外人
      林慶燈係兄弟，於民國八年前後，其三人仍為同財共居關係，而林慶瑞係民前
      十二年九月二十三日出生，林慶燈係民前九年十月二十八日出生者，已如前述
      ，是林慶瑞、林慶燈二人於興建系爭建物之際，分別為二十歲、十七歲左右，
      林慶瑞甫成年，林慶燈則尚未成年，按諸常情，其二人尚無力獨資興建，是林
      慶瑞、林慶燈斯時均尚未成家，母親又健在，亦無迫切之建屋需要，反觀其兄
      長林朝宗當時已育有林春英、林錦鉗、林子卿三名子女，且有妻妾同住，亟須
      住房，參諸系爭建物與林慶燈之建物合成ㄇ字型三合院，且係同時建造完成者
      ，已如前述，則因林朝宗以戶長地位綜理家務，而其本人係習木工出生（日語
      ：指物大工），併林慶燈則係習土水之人，則兄弟共同出資出工合力建築三合
      院以供全家人居住，並備日後二位兄弟成家立業之需核屬常情，且與當時之本
      省習俗相符，亦堪肯認。綜上所陳，本件上訴人所有系爭土地，係源自上訴人
      之父林朝宗於大正五年（即民國五年）所購入坐落赤山堡六甲庄六甲四百七十
      三番田地，面積為一甲三分九厘所有權應有部分十四分之一而來（兩造於原
      審及本院審主張林朝宗係購入日據時期台南州曾文郡六甲庄六甲四七三番三田
      地，面積厘八毛八系，應有部分十四分之一者，與事實不合，核係誤認），且
      林朝宗購入該地時係與其母，弟妹、妻妾、子女同戶共同生活，有同財共居之
      事實，其後於民國八年建造系爭ㄇ字型三合院時，仍屬戶主，家屬之同財共居
      關係，益見系爭土地及如原判決附圖所示斜線部分，面積０、００二一０八平
      方公尺之建物，林朝宗、林慶瑞、林慶燈等人依日據時期台灣習慣所公同共有
      之家產者，殆無疑義。(五)上訴人雖另主張縱訴外人林朝宗、林慶瑞、林慶燈於
      日據時期確係同財共居，惟其後林慶瑞已分戶，訴外人林慶燈亦已因贅婚分戶
      遷出，系爭家產應已分析，縱未分析，林慶瑞、林慶燈等人於戶主林朝宗死亡
      時，已因分戶而非家屬無權分析家產云云；惟查我國舊制下，家產屬家屬之共
      有財產，乃於父子祖孫間所構成之家屬共財，其共有財產之管理總攝於父祖，
      惟家產並非父祖之專有物，而係家屬之公同共有財產，自不因父祖之死亡而開
      始繼承，子孫如不分析家產，縱有家長之交替，仍長久保持家產之原狀；至於
      家產之分析，論其實質，係屬公同共有財產之分割，而與遺產繼承有別。台灣
      於公元一八九五年（明治二十八年）淪為日本之殊民地，惟於形式上仍承認前
      揭「舊慣」為法源；是家產既係共財共居家屬之公同共有，並非戶主專有物，
      並不因戶主死亡而發生遺產繼承效力，亦不因家屬分戶即生家產分析法律效果
      ，上訴人上開主張，與日據時期台灣習慣尚有未合，均無足採。(六)綜上，上訴
      人之被繼承人林朝宗與被上訴人之被繼承人林慶瑞及訴外人林慶燈係同財共居
      之兄弟關係，林朝宗雖係戶主，惟戶主所有之財產，除有特別情事堪認係其私
      產外，均屬於同財共居之家產，家產未經鬮分以前，自係屬於家屬全體所公同
      共有（最高法院八十六年度台上字第一六三０號判決意旨參照），且按當事人
      主張有利於己之事實者，就其事實有舉證之責任，為民事訴訟法第二百七十七
      條前段所明定，本件上訴人主張被上訴人係無權占有系爭土地者，固據其提出
      系爭土地登記簿謄本為證，惟被上訴人等抗辯系爭土地及系爭建物均係上訴人
      之被繼承人林朝宗及被上訴人之被繼承人林慶瑞及訴外人林慶燈等人同居共財
      之家產為真實者，已如前述，上訴人再抗辯系爭土地及建物之家產均經分析者
      ，依舉證責任分配原則，自應由上訴人為之，乃其始終未舉證證明系爭土地已
      經原公同共有人為家產之分析，亦即台灣習慣所謂之「鬮分」，其僅空言林慶
      瑞及林慶燈分戶已時日已久，及其二人於林朝宗死亡時，已喪失家屬身分，對
      於家產無請求權云云，要不足認已盡舉證系爭家產分析之責，是上訴人所有系
      爭土地則仍不失其原為家產性質」云云。
    2.關於貴院八十九年度上易字第三十二號判決認定：「系爭土地上之系爭房屋興
      建時間，係在民國八年前後，為另案上訴人未○○之先父林朝宗，與戌○○之
      先父林慶燈及另案被上訴人之先父林慶瑞三兄弟在同財共居期間共同出資出工
      合力建築之三合院以供全家人居住。故系爭房屋依當時之習慣，乃屬家產，係
      家屬之公同共有。雖系爭三合院除公廳共用外，兄弟三人各使用一部分，此無
      非係分管使用而已。茲上訴人戌○○既否認有分戶分產之事實，被上訴人申○
      ○又無法舉證證明其祖父與林慶燈等析產分戶之事，是系爭房屋仍屬家產，應
      堪認定」云云。
（九）林子卿與被上訴人林春美之贈與登記既應塗銷，則嗣後之分割登記失所附麗，
      亦應塗銷，是上訴人亦得訴請塗銷申○○與未○○、己○○之分割登記。又申
      ○○、莊林美均係林子卿之繼承人，自應就附表(四)所示三筆土地林子卿之應有
      部分各三分之一，辦理繼承登記。
（十）附表(四)所示土地三筆，均係兩造公同共有之家產，則上訴人訴之聲明請求被上
      訴人將附表(四)所示三筆土地協同上訴人「更名登記」為兩造公同共有，不外使
      符合所有權之主體而已，所有權移轉登記或設定負擔之情形，有所不同（參照
      最高法院七十四年台上字八九六號判決），是上訴人訴請將附表(四)所示三筆土
      地之所有人名義「變更登記」為兩造公同共有，自屬正當。此種情形，正如夫
      妻聯合財產如以妻名義登記所有權人，夫得逕行請求妻將該不動產所有人名義
      變更為夫之名義之情形相同，係屬形成權，並無消滅時效可言（參照最高法院
      六十四年台上字第二○六三號判決、同院七十四年台上字第八九六號判決、司
      法院第一廳研究意見七十五年三月二十八日廳民一字第一一三九號函復台高
      院）。又最高法院八十八年台上字第一一九四號判決謂：「司法院大法官會議
      釋字第一○七號及釋字第一六四號解釋，謂已登記不動產所有人之回復請求權
      或除去妨害請求權，無民法第一二五條規定消滅時效規定之適用。所稱「已登
      記不動產」，係指已依土地法辦理登記之不動產真正所有人而言，而非指已登
      記為請求人名義之不動產，蓋不動產真正所有人之所有權，不因他人無權占有
      或侵奪所有物或基於無效原因所為之移轉登記而失其存在；苟已依土地法等相
      關法令辦理登記，其回復請求權或除去妨害請求權，即不罹於時效而消滅。查
      上訴人主張系爭不動產雖登記為被上訴人名義，但依七十四年六修正前之民法
      第一千零十七條第二項之規定，伊始為真正所有權人，惟被上訴人拒不將系爭
      不動產之所有權變更登記為伊名義，故提起本件訴訟等語。依上訴人之主張，
      其為真正所有權人，而被上訴人拒不將名義登記回復變更為其所有，對上訴人
      之所有權自有侵害，故上訴人之「更名登記請求權」，性質上即屬民法第七百
      六十七條中所規定對於妨害所有權者之除去妨害請求權，揆諸首開說明，自亦
      無民法第一二五條規定消滅時效規定之適用。」是以，本件上訴人上訴之聲明
      第七項請求「被上訴人等應協同上訴人等就附表(四)所示土地三筆之所有權人名
      義辦理變更登記為兩造公同共有」之「更名登記請求權」，性質上即屬民法第
      七百六十七條中所規定對於妨害所有權者之除去妨害請求權，揆請上揭最高法
      院判決意旨之說明，自無民法第一二五條規定消滅時效規定之適用。
（十一）按依土地法所為之登記有絕對效力，為土地法第四十三條所明定。惟參照司法
      院院字第一九一九號解釋，在第三人信賴登記而取得土地權利之新登記前，真
      正權利人既仍得對登記名義人主張登記原因之無效或經撤銷，提起塗銷登記之
      訴（參照最高法院三十九年台上字第一一○九號例）。查林子卿生前將其繼承
      林朝宗所遺屬於兩造公同共有之家產系爭一二五二號土地重測前之坐落台南縣
      六甲鄉○○段四七三之三號建面積○、○八六一公頃應有部分八十四分之二，
      於六十四年六月二十一日贈與其女即申○○，因其所贈與者為兩造之公同共有
      家產，既未經上訴人公同共有人全體之同意，依民法第八二八條第二項規定，
      其贈與行為應屬無效。是以，系爭土地之公同共有人之上訴人自得主張其贈與
      登記原因之無效，提起塗銷其贈與登記之訴。
（十二）又林子卿與申○○之贈與行為既屬無效，則其於六十八年五月二十二日與重測
      前之台南縣六甲鄉○○段四七三之三號土地共有人依台灣台南地方法院六十八
      年二月十四日和解筆錄辦理上開土地之分割登記取得該土地之應有部分三分之
      一，嗣於八十三年一月六日與分得上開之被上訴人未○○、莊林美再為共有物
      分割取得重測前之同段四七三之一四五號土地，亦屬無效，應予塗銷。惟因六
      十八年間為協議分割之後，四七三之三號土地尚於八十二年九月十一日與同段
      四七三之四五號及四七三之四九號二筆土地合併，合併後土地面積由原來之五
      九八平方公尺增加為六七二平方公尺，另於八十三年一月六日分割共有物之後
      ，四七三之三號土地再分割增加四七三之一四五號及四七三之一四六號二筆土
      地，該三筆土地併再於八十六年五月八日地籍圖重測為台南縣六甲鄉○○段一
      二五二號、一二五三號及一二五四號等三筆土地，是為保留該分割、合併及重
      測等程序，及避免塗銷登記、重為登記之繁瑣，上訴人僅訴請被上訴人申○○
      應就重測前坐落台南縣六甲鄉○○段四七三之一四五號建０、０二二四公頃於
      民國八十三年一月二十五日之分割登記，及就重測後之台南縣六甲鄉○○段一
      二五三號建０、０二一五三０公頃土地於民國八十六年五月八日所為之地籍圖
      重測登記，均予以塗銷。
（十三）上訴之聲明第二項被上訴人申○○就坐落台南縣六甲鄉○○段四七三之一四五
      號建面積○、○二二四００公頃之贈與所有權移轉登記塗銷。及上訴之聲明第
      三項被上訴人申○○之分割登記及就坐落台南縣六甲鄉○○段一二五三號地籍
      圖重測登記均塗銷後，回復為林子卿就上開土地之應有部分三分之一；因此林
      子卿之繼承人莊林美及申○○應就林子卿就系爭一二五三號建０、０二一五三
      ０公頃林子卿之應有部分三分之一辦理繼承登記。
（十四）查台灣之家產，自清代即屬父祖子孫所構成家屬之公同共有，日本據台後，仍
      然維持家產制度，戶主所有之財產，除有特別情事，均屬此種財產，家產未經
      鬮分以前，係家屬全體之公同共有，是系爭土地在日據時期雖以訴外人林朝宗
      個人名義辦理登記，並不影響其實際為家產之性質。家產分析請求權，其性質
      為形成權之一種，非民法第一百二十五條所稱之請求權，自無該條消滅時效之
      適用（最高法院二十九年上字第一五二九號判例參照）。而請求分析家產，即
      為解消公同共有關係之意（以上參照最高法院八十六年度台上字第一六三０號
      判決理由）。又最高法院八十六年度台上字第二二九０號裁判意旨謂：「台灣
      之家產自清朝以降即屬父祖子孫所構成家屬之公同共有，日本割據後，雖統治
      權更易，但社會制度並未立即改變，仍然維持家產制度。關於家產分析，通常
      以鬮分方法為之，故通稱為鬮分，鬮分在本質上與共有物分割相同，鬮分之效
      果在於終止共有關係，使各繼承人就其應得部分成為單獨所有權」云云，亦可
      參照。綜上最高法院判決理由得知：家產未經鬮分（亦稱家產之分析，在本質
      上與共有物分割相同）以前，係屬家屬全體之公同共有。另案貴院八十九年度
      上易字第三十二號請求返還無權占有土地事件之確定判決，及貴院八十八年度
      上更(一)字第七十三號請求拆屋還地事件之判決，均認定「本件系爭家產房屋及
      土地尚未分割，仍屬兩造之公同共有家產，被上訴人未○○等四人始終未舉證
      證明系爭土地已經原公同共有人為家產之分析，亦即台灣習慣所謂之「鬮分」
      ，僅空言林慶瑞及林慶燈分戶時日已久，及其二人於林朝宗死亡時，已喪失家
      屬身分，對於家產無請求權云云，要不足認已盡舉證系爭家產分析之責，是被
      上訴人所有系爭房屋、土地則仍不失其原為家產性質」云云，有該判決書可稽
      。是本件系爭土地家產尚未分析（分割），而上訴人亦否認被上訴人未○○等
      分戶而分產之抗辯。
三、證據：除援用在第一審所提立證方法外，另補提貴院八十八年度上更一字第七十
    三號判決書、臺灣臺南地方法院八十六年度訴字第一八四號判決、貴院八十九年
    度上易字第三十二號判決書、貴院八十六年度上字第三七二號準備程序筆錄、最
    高法院八十六年度台上字第二二九０號判決書、最高法院八十六年度台上字第一
    六三０號判決書、最高法院八十八年度台上字第二○六一號、八十六年度台上字
    第二八八一號判決書及地籍圖謄本等影本各一件、單據影本四件、土地登記簿謄
    本二件為證。
乙、被上訴人方面：
壹、被上訴人未○○、己○○、申○○部分：
一、聲明：求為判決：(一)上訴駁回。(二)第二審訴訟費用由上訴人負擔。
二、陳述：除與第一審判決記載相同者予以引用外，另補稱略以：
（一）系爭坐落台南縣六甲鄉○○段一二五二、一二五三、一二五四地號之土地，分
      別係被上訴人未○○、申○○、己○○所有。上訴人主張系爭甲東段一二五二
      、一二五三、一二五四地號三筆土地，係由林朝宗於日據時期大正五年（民國
      五年）所購置坐落台南州赤山堡六甲庄四七三番、田、一甲三分九厘、應有部
      分十四分之一之土地演變而來，並主張前揭四七三番、應有部分十四分之一之
      土地，係林朝宗、林慶瑞、林慶燈兄弟公同共有之「家產」，有公同共有之權
      利云云，被上訴人否認之。
（二）上訴人上開之主張無非係援引台灣民事習慣調查報告第三○五頁以下所記載：
      按在我國舊制下，家產係家屬之共有財產，但由尊長管理，就其共財之型式，
      並非兄弟或叔侄共同繼承父祖時始成立家屬共財，乃於父子祖孫間已成立家屬
      共財。清代台灣之所謂財產繼承權與內地同，係採家產共有制，家產既非父祖
      之專有物，而係家屬公同共有財產，子孫如不分析家產，縱有家長之交替，仍
      長保持家產之原狀．．」等語，為其論據。惟依前揭「調查報告」之記載，台
      灣地區於清代及日據時期繼承之習慣，所謂「家產」係指以父祖為家長時，以
      父祖名義所購置之財產而言，此由前揭「調查報告」記載「家產既非父祖之專
      有物，而係家屬之公同共有財產，子孫如不分析家產．．」一語，可知所謂「
      家產」係在為戶長之父祖生前，即已存在，且係由任家長之父祖與其子孫公同
      共有該家產。嗣父祖死後，子孫如不分析該家產，則仍維持共有。經查，林朝
      宗與林慶燈、林慶瑞係兄弟關係，並非父祖與子孫之關係，且系爭林朝宗所購
      置之四七三番、面積一甲三分九厘、應有部分十四分之一之土地，並非林朝宗
      、林慶瑞、林慶燈之父親林景祈（民國四年一月二日去世）生前所購買而遺留
      之土地，應無前揭日據時期戶主家產民事習慣之適用。
（三）依最高法院八十八年度台上字第二○六一號判決（即貴院八十六年度上字第三
      七二號判決，經上訴人未○○上訴後，最高法院發回），指明：「按我國通常
      稱「家產分割」為「分居」、「分財」、「析居」及「分家」等，所謂分割財
      產，含有兩方面之法律行為，一為家中財物，無論大小，加以分割，一為家屬
      從此終止收入和消費之共同家計關係。又父母一旦死亡，旁系同居之家屬，由
      於兄弟係平等之故，每位兄弟可隨時請求分割財產，家長並無拒絕之權利。」
      ，準此，林朝宗、林慶瑞、林慶燈兄弟三人當時既已分戶而獨立生活，依當時
      之民間習慣，若有家產存在，實不可能不分割家產。又，系爭土地，若屬林朝
      宗、林慶瑞、林慶燈兄弟三人之「家產」，則依最高法院發回之意旨所示，依
      當時之民事習慣，林朝宗兄弟三人分戶獨立生活時，不可能未進行家產之分析
      ，然而，系爭土地則一直登記予林朝宗名下乙情，足證林朝宗於日據時期大正
      五年所購置之系爭四七三番地、應有部分十四分之一之系爭土地，並不屬於林
      朝宗兄弟三人之家產，即甚顯然。就舉證責任分配而言，按依台灣於日據時期
      之民事習慣，兄弟分家分戶而獨立生活，原則上均會就家中財產不論大小，加
      以分析，此為常態。本件上訴人主張林慶瑞、林慶燈與林朝宗分戶而獨立生活
      ，而兄弟分戶時並未分析家產，屬例外情事，應由上訴人就林慶瑞、林慶燈與
      林朝宗兄弟分戶而卻未分析家產之變態事實，負舉證責任。
（四）又查，依日據時期台灣民事習慣，戶主名下之「家產」固係「家屬」之公同共
      有財產。惟此處所謂家屬「公同共有」之概念，尚與我國民法上公同共有關係
      之共有「人」及其「權利」均已確定之情形不同。經查：
    1.依日據時期台灣民事習慣，「家屬」對於「家產」之公同共有之「權利」，係
      潛在的、不確定的。對於「家產」得主張權利之人，以分析家產之際，仍為該
      家「家屬」之人且為戶主之男子直系卑親屬為限。按「家產之分析，在台灣稱
      之為鬮分，在家內部，以男子為各房之代表，鬮分家產則由男子參加分析。男
      子對家產之應分額係潛在的、不確定的，又須於鬮分時為家屬，始得參加分析
      」。
    2.關於「家產有份人」，即家產之「應分親」，其範圍並非確定不動，亦即，在
      家產分析之前出生或為該家養子者，則對該家之財產有應有部分；未分析家產
      前，應分親之「應有部分」非確定不動，即應分親之「範圍」亦未確定，易言
      之，「何人」為家產之「應分親」，必須等到「分析家產」時，始得確定。
    3.依前揭「調查報告」所載，「家產有份人，以分財時在家為第一要件。」、「
      應分親，於分析家產之際，已不為該家之家屬（即未復歸該家）時，則對於家
      產並無應有部分，自不得參與分產」，足見，得對「家產」主張公同共有權利
      之人，應以分析家產之際，仍為該家家屬之人為限。易言之，雖曾經為家屬，
      但於分析家產之前已分戶他去，已不為該家家屬，即不得再對家產主張權利。
（五）又「戶主繼承之第一順位繼承人為直系卑親屬。其要件有二：一須為被繼承人
      之家屬。二須為被繼承人之直系卑親屬之男子。因收養而入他家者，或因分戶
      及其他原因另創一家之男子，既非家屬，自不得為法定之戶主繼承人．．。」
      、「依台灣習慣，繼承開始時之家產，包括其權利義務，應由為被繼承人家屬
      之直系卑親屬男子繼承之。其已別籍異財或因分家等事由離家者，縱令係被繼
      承人之直系卑親屬男子，亦無繼承權」。關於招婿、招夫就本生家戶主死亡所
      開始之繼承問題，依台灣在日據時期之民間習慣，即「為招婿，或招夫而入女
      家者，在未出舍而復歸於本生家之前，喪失為本生家家族之身分。故在復歸前
      ，如本生家已因戶主死亡而開始財產繼承者，該招婿，或招夫應解為喪失繼承
      之機會，又招婿、或招夫雖已出舍，但係另創一家者，對於本生家所開始上述
      財產繼承亦無繼承權。」、「因招夫婚姻而被除戶者，對於本生家之家產無繼
      承權」、另「台灣人間因戶主死亡而開始之繼承，無論日據前後，均以繼承時
      居住家中之男子直系卑親屬為限始得繼承，並無例外。是則自戶主之家離去而
      為他家家族之招婿、招夫，其對於本生家戶主死亡而開始之繼承，無繼承權自
      不待言」。退萬步言之，縱認系爭林朝宗於大正五年所購置之四七三番應有部
      分十四分之一土地係林朝宗「家屬」之「家產」，而林慶瑞雖曾與林朝宗同一
      戶內，惟業於大正十四年（民國十四年）五月二十日與林朝宗分戶獨立生活，
      已喪失為林朝宗家屬之身分，之後，亦不曾再回復為林朝宗家屬之身分，且林
      慶瑞係林朝宗之弟並非林朝宗戶內之直系卑親屬男子，依日據時期台灣民事
      習慣，林慶瑞對於林朝宗名下之系爭四七三番土地，早於日據時期大正十四年
      即因「分戶」而不得主張「家屬」之權利。準此，被上訴人辰○○等人亦無從
      因繼承林慶瑞而取得對系爭土地之公同共有權利。又，林慶燈雖曾與林朝宗同
      一戶內，惟既於昭和三年（民國十七年）三月二十五日因贅婚而由林朝宗戶內
      「除戶」而入戶於岳家，已喪失為林朝宗戶內家屬之身分。之後，林慶燈由岳
      家分戶而自創一戶，並未復歸於林朝宗戶內。則林慶燈早已喪失其為林朝宗家
      屬之身分，且林慶燈係林朝宗之弟，而非林朝宗戶內之直系卑親屬之男子，依
      日據時期台灣民事習慣，林慶燈對於林朝宗名下之系爭土地，亦早在日據時期
      昭和三年（民國十七年）因「出贅除戶」而不得再主張「家屬」之權利。準此
      ，上訴人戌○○等人亦無從因繼承林慶燈而取得對系爭土地之權利。
（六）上訴人即原告於原審八十八年十二月九日言詞辯論時主張：「（對於對造主張
      不是家產何意見？）當事人是與其哥哥共買財產，與另件家產是不一樣，我們
      的依據是與哥哥共同購買的」等語，被上訴人否認之，應由上訴人負舉證責任
      。雖上訴人主張林慶燈、林慶瑞有分擔繳交系爭土地之「田賦」云云，被上訴
      人否認之。上訴人復主張：「遺產繼承人資格之有無，應以繼承開始時為決定
      之標準。則縱令被上訴人之被繼承人林朝宗於死亡時遺有財產者，亦應依民法
      繼承篇規定。決定繼承事宜，並無日據時期台灣民事習慣調查報告之戶主繼承
      習慣之適用．．云云」。惟查，上訴人戌○○等人係林慶燈之繼承人，上訴人
      未○○等人係林慶瑞之繼承人。均非林朝宗之繼承人。易言之，林朝宗於民國
      六十二年九月十八日死亡，其所遺財產，依我國民法規定由其繼承人繼承，則
      上訴人既均非林朝宗之繼承人，亦不得主張依我國民法繼承篇規定，而繼承林
      朝宗之遺產。
（七）上訴人即原告於原審固援引數則最高法院判決之見解為其論據，惟上開最高法
      院判決之案情，與本件兩造爭執之具體事實，並不相同，分述如下：
    1.上訴人援引最高法院八十六年度台上字第二二○九號判決固謂：「台灣之家產
      自清朝以降即屬父祖子孫所構成家屬之公同共有．．關於家產分析，通常以鬮
      分方法為之，故通稱為鬮分，鬮分在本質上與共有物分割相同，鬮分之效果在
      於終止共有關係，使各繼承人就其應得部分成為單獨所有人。」云云。準此，
      依最高法院此項見解，仍強調「父祖子孫所構成之家屬」，始為家產之公同共
      有人。且關於參與家產分析之對象，最高法院亦認為「使各繼承人就其應得部
      分成為單獨所有人」，足見所謂「家屬」與「戶主」之間，必須具有繼承之關
      係，嗣戶主死後，依繼承之法律關係而分析家產。
    2.上訴人援引最高法院八十六年台上字第一六三○號判決，惟該案判決之事實，
      略以：「(1)該案兩造爭執之土地。其中有一部分係曹母與俞石生兄弟之父親俞
      標遺留之土地。(2)該案俞石生之兒子，其中俞添福、俞進財二人則承認該土地
      為曹母與俞石生共有之家產，俞添福、俞進財並將政府徵收土地之補償金按比
      例給付該案被上訴人。」等情，上開案情，顯與本件不同。查，本件系爭林朝
      宗於日據時期大正五年購買之坐落台南州赤山堡六甲庄四七三番田面積一甲三
      分九厘應有部分十四分之一土地，並非林朝宗、林慶瑞、林慶燈之父親林景祈
      所遺留之土地，且本件被上訴人即被告否認林朝宗所購買之系爭土地為林慶瑞
      、林慶燈之家產。又，前揭另案曹母與俞石生兄弟於日據時期共同生活，而俞
      石生於民國三十五年八月間死亡，曹母則於六十年四月三日死亡，因此，若僅
      由該案最高法院判決全文所載案情，尚無法得知曹母於俞石生死亡前，是否一
      直為俞石生戶內之家屬，而於俞石生死亡後，享有對俞石生家產主張共有之權
      利？或曹母在俞石生死亡前，已與俞石生分戶獨立生活，而喪失俞石生戶內家
      屬之身分？此項疑點，基於當事人進行主義，在該案可能因當事人未提出主張
      而未能作為裁判之基礎。本件兩造所爭執之土地，被上訴人否認其為林朝宗與
      林慶瑞、林慶燈之「家產」，且縱認係林朝宗「家屬」之「家產」，惟上訴人
      戌○○等人之被繼承人林慶燈早於日據時期昭和三年（民國十七年）因出贅而
      由林朝宗戶內除戶，已喪失「家屬」之身分，亦不得再對該項財產主張權利。
      另，上訴人辰○○等人之被繼承人林慶瑞早於日據時期大正十四年（民國十四
      年），與林朝宗分戶而獨立生活，已喪失「家屬」之身分，亦不得再對該項財
      產主張權利。
    3.又上訴人援引最高法院八十六年台上字第一六三○號，即前揭俞石生案之裁判
      要旨略為：「台灣之家產，自清代即屬父祖子孫所構成家屬之公同共有，日本
      據台後，仍然維持家產制度，戶主所有之財產，除有特別情事外，均屬此種財
      產家屬未經鬮分以前，係家屬全體之公同共有．．。末按家屬對於戶主之家產
      分析請求權，係因身分關係所生之財產上請求權，在家產尚未分析前，自有財
      產上之利益，此一財產上之利益，可作為繼承之標的」等語，惟依上開最高法
      院判決，足見戶主名下之財產，並非全然均為家屬公同共有之財產，準此，戶
      主亦可以有屬於其個人之財產，又，前揭判決謂「構成家屬之公同共有」、「
      係家屬全體之公同共有」乙節，足見欲對家產主張權利之人，必須具有「家屬
      」身分為其前提。而依日據時期台灣民事習慣，限於「家產分析之際」仍具有
      「家屬」身分，且為戶主之直系卑親屬之男子，始得對家產主張權利。又，前
      揭判決謂「家屬」對於戶主家產之分析請求權，可作為繼承之標的乙節，其前
      提應係「家屬」對於戶主死亡後，已確定的取得對於家產之分析請求權。之後
      ，該「家屬」去世，自得由其繼承人繼承其權利，若「被繼承人」並未取得對
      於家產之權利，則其「繼承人」亦無由因繼承而得主張對於家產之權利。就本
      件而言，林慶瑞因「分戶」、林慶燈因「出贅」，均喪失林朝宗家屬之身分，
      且在林朝宗死亡前均未曾回復為林朝宗家屬之身分，則林慶瑞、林慶燈雖曾為
      林朝宗戶內之「家屬」，但分別自大正十四年分戶起，及自昭和三年因出贅除
      戶起，二人已確定地不得對於林朝宗名下財產主張權利，準此，林慶瑞、林慶
      燈既未取得對林朝宗名下財產之權利，則其等二人之繼承人即本件上訴人等人
      亦無法因繼承而得對林朝宗名下財產主張權利，即甚顯然。
    4.上訴人復援引最高法院八十六年度台上字第二八八一號判決。惟該案最高法院
      發回意旨略以：「查本件上訴人之父蕭永正，依日據時期戶籍謄本記載出生日
      為大正八年十一月二十日，其父蕭臣則在大正十五年十二月二日死亡，如蕭臣
      原有派下員資格，蕭永正於其父死亡時又尚未出贅他人，蕭永正似於出贅前已
      繼承取得派下資格，蕭永正如係於取得派下資格後始出於贅於張店，其派下資
      格是否受有影響？上開事實攸關上訴人是否能自其父蕭永正繼承取得派下資格
      ，原審未遑詳查審究，遽以蕭永正於日據時期入贅為張店之贅夫，已喪失其對
      本生家財產之繼承權，蕭永正於民國四十一年死亡，其子即上訴人亦喪失蕭永
      正本生家財產之繼承權為由，認上訴人非本件祭祀公業之派下員，未免速斷」
      等情。準此，該案蕭永正於其父親蕭臣死亡時尚未出贅他人，則蕭永正於蕭臣
      死亡時已因繼承取得派下資格，似無疑義，而該案最高法院發回指示查明者為
      「蕭永正如係於取得派下員資格後始出贅於張店，其派下員資格是否受有影響
      ？」乙節，要與本件兩造爭執之情節顯有不同。就本件而言，上訴人戌○○等
      人之被繼承人林慶燈於日據時期昭和三年（民國十七年）因出贅而由林朝宗戶
      內除戶，在其出贅之前，其戶主林朝宗並未死亡，戶主名下之財產亦未分析，
      亦即，林慶燈於出贅之前並未因戶主死亡或家產分析而確定的取得財產。又，
      上訴人辰○○等人之被繼承人於日據時期大正十四年與林朝宗分戶，在其分戶
      之前，其戶主林朝宗並未死亡，戶主名下之財產亦未分析，亦即，林慶瑞分戶
      之前並未因戶主死亡或家產分析而確定的取得財產，此與前揭蕭永正於出贅之
      前已由其父親蕭臣繼承取得派下員資格之情形不同。職是，林慶燈因出贅而除
      戶，及林慶瑞因獨立生活而分戶之後，依日據時期台灣民事習慣，則確定地喪
      失對「家產」之權利。
    5.上訴人所援引之貴院八十八年度上更(一)字第七十三號民事判決，固認定：「查
      ，我國舊制下，家產屬家屬之共有財產，乃於父子祖孫間所構成之家屬共財，
      其共有財產之管理總攝於父祖，惟家產並非父祖之專有物，而係家屬之公同共
      有財產，自不因父祖之死亡而開始繼承，子孫如不分析家產，縱有家長之交替
      ，仍長久保持家產之原狀；至於家產之分析，論其實質，係屬公同共有財產之
      分割，而與遺產繼承有別。是家產既係共財共居，家屬之公同共有，並非戶主
      專有物，並不因戶主死亡而發生遺產繼承效力，亦不因家屬分戶即生家產分析
      法律效果，上訴人上開主張，與日據時期台灣習慣尚有未合，均無足採」等語
      ，惟貴院八十八年度上更(一)字第七三號判決，顯然完全無視於上開台灣民事習
      慣調查報告所載分戶之效果及家產繼承之要件。
（八）本件上訴人即原告所為「訴之聲明」，歷經多次變更，分述如下：
    1.上訴人於八十八年三月十五日起訴，已為「訴之聲明」。
    2.上訴人於原審八十八年五月六日提出準備書狀，變更訴之聲明。
    3.上訴人於原審八十八年六月二十九日又具狀「更正訴之聲明」（即變更訴之聲
      明。
    4.之後，復於原審八十八年八月十九日準備書（續）(三)狀，又更正訴之聲明（即
      變更訴之聲明），增加該次訴之聲明第三項。至此，上訴人始確定其於第一審
      「訴之聲明」。
    5.上訴人於八十九年一月二十八日就原審判決提起上訴，已為「上訴之聲明」，
      與上訴人於原審八十八年八月十九日準備書（續）(三)狀所為「訴之聲明」相同
      。之後，於八十九年八月八日貴院第一次言詞辯論期日提出「辯論意旨（爭
      點整理）」狀主張「上訴之聲明」，與其八十九年一月二十八日民事上訴狀所
      載「上訴之聲明」相同，並未變更。之後，上訴人於八十九年十一月七日鈞院
      第二次言詞辯論期日，亦為相同之聲明。嗣上訴人於八十九年十二月十九日貴
      院第三次言詞辯論期日提出辯論意旨（續）狀，其「上訴之聲明」亦未再變動
      。
    6.貴院於八十九年十二月十九日第三次言詞辯論期日曉諭上訴人應為「適當」之
      聲明。為此，上訴人於八十九年十二月二十九日具狀，更正聲明。
    7.惟上訴人復於九十年二月二十二日提出辯論意旨續(二)狀，又再度「更正」上訴
      之聲明。至此，上訴人之「上訴聲明」，歷經前後多次擴張、減縮及變動應已
      「非常明確」，並無「不明瞭」或「不完足」之情形。本案貴院並訂於九十年
      三月二十日下午三時十分進行言詞辯論。從而，本件上訴人「上訴之聲明」，
      應以其最後一次聲明（即九十年二月二十二日書狀所載）為準，不宜再行變動
      ，上訴人先前曾經主張之請求若未列於九十年二月二十日書狀者，及上訴人先
      前不曾主張之請求，均不得再行提出，以免妨礙訴訟之終結及被上訴人之防禦
      權益（參照民事訴訟法第一百九十六條、第二百七十六條規定），被上訴人本
      次辯論意旨狀，係以上訴人九十年二月二十二日辯論意旨續狀(二)之「上訴之聲
      明」，作為攻擊防禦之標的。
（九）林朝宗於日據時期大正五年（民國五年）所購置坐落台南州赤山堡六甲庄四七
      三番、田、一甲三分九厘，應有部分十四分之一之土地，是否為林朝宗、林慶
      瑞、林慶燈兄弟之「家產」？林慶瑞於日據時期大正十四年（民國十四年）五
      月二十日，與戶主林朝宗分戶，獨立生活；林慶燈於日據時期昭和三年（民國
      十七年）三月二十五日因贅婚而由戶主林朝宗戶內「除戶」，獨立生活，兩人
      均已喪失林朝宗「家屬」之身分，且之後兩人均未曾再回復為林朝宗「家屬」
      之身分，是否仍得主張「家產」之權利？以上爭執，被上訴人，再分述如下：
    1.關於日據時期家屬「分戶」之要件，依台灣私法（日據時期台灣省總督府台灣
      舊習慣調查報告書）之記載，其要件為分割家產及別居，而依台灣日據時期判
      例，亦以別籍（別居）異財及得父母同意為分戶之要件（見昭和五年上民字第
      六九號判例；另參照大正十一年上民字第四九號判決）。因此，若父母亡故後
      ，兄弟間已別籍分食（即別居）者，依上開要件推之，當均已同時分戶異財，
      換言之，即所謂實質上已經分家，並在經濟上另立獨立之生計，亦即已分割家
      產。因此，當時習慣上「別籍以有分戶之意思表示，而與本戶獨立成一戶為已
      足，非必辦竣戶口上分戶手續乃可」，反面而論，分戶固非以戶口（戶籍）申
      報為要件，然可認原則上若經戶籍申報已分戶者，通常即已分割家產並行別居
      （參照臺灣民事習慣調查報告第四二○頁至第四二二頁）。甚至戶口簿上載為
      家族者，雖無得戶主同意之直接證據，但數年來已與戶主別居別炊而獨立經營
      家業，且並無可資認定戶主以家族對待之事實，則除有相反之情事外，應解為
      該家族已得戶主之同意後分家（日據昭和十二年上民再抗字第十二號，同年九
      月二十五日裁定參照），更遑論戶籍上已登記為分戶之情形。再者，依最高法
      院八十八年度台上字第二○六一號發回意旨，亦指明：「按我國通常稱「家產
      分割」為「分居」、「分財」、「析居」及「分家」等，所謂分割財產，含有
      兩方面之法律行為，一為家中財物，無論大小，加以分割。一為家屬從此終止
      收入和消費之共同家計關係。又父母一旦死亡，旁系同居之家屬，由於兄弟係
      平等之故，每位兄弟可隨時請求分割財產，家長並無拒絕之權利。」等語，足
      證依日據時期台灣民事習慣，兄弟分戶獨立生活，必然同時就家財加以分割。
    2.系爭林朝宗於日據時期大正五年所購置之「四七三番」土地，若係林朝宗與林
      慶瑞、林慶燈之「家產」，則依當時之民間「分戶」習慣，林朝宗兄弟分戶而
      獨立生活時，當已進行家產之分割，亦即，林朝宗兄弟三人分戶而獨立生活時
      ，必然會就該「四七三番」土地加以分割，然系爭「四七三番」土地之應有部
      分十四分之一仍一直登記為林朝宗一人所有，足證，此一財產乃林朝宗以個人
      資力所購之私產；否則林慶燈、林慶瑞於母親林楊紅米死後，分戶分食之時，
      豈有不依當時民間習慣鬮分該「四七三番」土地之理，其等既未請求林朝宗分
      割系爭土地，即可認定系爭土地非屬以其先父林景祈所留財產所購之家產。其
      次，嗣台灣光復初期，行政院於民國三十六年三月二十五日通過，並於三十六
      年五月二日公布「台灣省土地權利憑證繳驗及換發權利書狀辦法」，以整理台
      灣地區之土地登記，此為台灣光復初期有關土地登記作業之大事。易言之，政
      府於台灣光復之後，土地法亦於台灣地區實施，並於民國三十六年五月間起辦
      理土地總登記，該項總登記，係由政府機關依規定審查，並經定期公告，賦予
      真正權利人之異議。林朝宗當時依規定程序申辦登記，並依法換發書狀。而林
      慶瑞及林慶燈，迨至民國三十六年五月間，已分別為四、五十歲之人，對於當
      時政府有關辦理土地總登記、換發所有權狀之大事，自亦知悉甚詳，如其等認
      為系爭土地為祖產或係共同出資所購置，而具有共有之權利，則應會依當時之
      「台灣省土地權利憑證繳驗及換發權利書狀辦法」規定之程序，檢具證明就系
      爭土地申辦登記，或對地政機關之公告林朝宗為土地權利人乙事，提出異議，
      或主張其權利，惟其等二人均未依照該辦法所規定之程序申辦登記或對公告提
      出異議，而告確定。甚至，林慶瑞於民國五十九年六月三十日去世、林朝宗於
      六十二年九月十八日去世、林慶燈於七十三年十二月二十日去世，在林慶瑞、
      林慶燈去世之前，均未曾主張該「四七三番」土地為公同共有之家產，足見該
      筆土地並非林景祈所遺財產，亦非由林慶燈、林慶瑞共同出資購置，而係林朝
      宗個人之自有財產，即甚顯然。
    3.查，依「台灣民事習慣調查報告」之記載，台灣於日據時期，「戶主繼承之第
      一順位繼承人為直系卑親屬。其要件有二：一須為被繼承人之家屬。二須為被
      繼承人之直系卑親屬之男子。‧‧」、「依台灣習慣，繼承開始時之家產，包
      括其權利義務，應由為被繼承人家屬之直系卑親屬男子繼承之。‧‧」（參閱
      「台灣民事習慣調查報告」第四二○頁），足見所謂公同共有「家產」之「家
      屬」關係，應係存在於父祖與其直系卑親屬男性子孫之間。換言之，若擔任戶
      主之父祖死亡時未遺留財產，則父祖死亡後，既無遺產，則其子孫以兄弟關係
      而縱繼續共同生活，並由其中一人繼為戶主，並不會發生所謂「縱有家長之交
      替，而仍長保該未經分析之『家產』原狀」之情形。所謂「家產」，應係在為
      戶主之父祖生前即已存在，且係由任戶主之父祖與其子孫公同共有該家產而言
      。在此情形下，父祖死後，子孫如不分析該家產，才有所謂則仍維持該「家產
      」共有之情形。經查，本件林朝宗與林慶燈、林慶瑞係兄弟之關係，並非父祖
      與子孫之關係，且系爭林朝宗所購置之「四七三番」、面積一甲三分九厘、應
      有部分十四分之一之土地，並非林朝宗、林慶瑞、林慶燈之父親林景祈（民國
      四年一月二日去世）生前所購買而遺留之土地，此外，被上訴人並無法舉證證
      明林朝宗係以林景祈祖遺財產而購該筆土地，故本案林朝宗、林慶瑞、林慶燈
      兄弟三人雖曾共同生活之情形，應無前揭日據時期「戶主名下家產由家屬公同
      共有」之民事習慣之適用。
    4.次查，上訴人主張：依日據時期台灣民事習慣，「家產屬於家屬之共有財產，
      乃父子祖孫間成立家屬共財，‧‧，係家屬之公同共有財產」云云。惟此處所
      謂「家屬」，應係指一直保有「家屬」身份之人而言，且所謂家屬「公同共有
      」之概念，尚與我國民法上「公同共有」關係之共有「人」及其「權利」均已
      確定之情形不同。經查：
    (1)依日據時期台灣民事習慣，「家屬」對於「家產」之公同共有之「權利」，係
      潛在的、不確定的。對於「家產」得主張「權利」之人，以分析家產之際，仍
      為該家「家屬」之人且為戶主之男子直系卑親屬為限。按「家產之分析，在台
      灣稱之為鬮分。在家內部，以男子為各房之代表，鬮分家產則由男子參加分析
      。男子對家產之應分額係潛在的、不確定的，又須於鬮分時為家屬，始得參加
      分析。」（參閱前揭「調查報告」第三○八頁。
    (2)關於「家產有份人」，即家產之「應分親」，其範圍並非確定不動，亦即，在
      家產分析之前出生或為該家養子者，則對該家之財產有應有部分；未分析家產
      前，應分親之「應有部分」非確定不動，即應分親之「範圍」亦未確定。易言
      之，「何人」為家產之「應分親」，必須等到「分析家產」時，始得確定「參
      閱前揭「調查報告」第三六二頁）。
    (3)依前揭「調查報告」所載，「家產有份人，以分財時在家為第一要件。」、「
      應分親，於分析家產之際，已不為該家之家屬（即未復歸該家）時，則對於家
      產並無應有部分，自不得參與分產」（參閱前揭「調查報告」第三三六頁、第
      三六二頁），足見，得對「家產」主張公同共有權利之人，應以分析家產之際
      ，仍為該家家屬之人為限。易言之，雖曾經為家屬，但於分析家產之前已分戶
      他去，已不為該家家屬，即不得再對家產主張權利。
    (4)又，因收養而入他家者，或因分戶及其他原因另創一家之男子，既非家屬，自
      不得為法定之戶主繼承人。‧‧其已別籍異財，或因分家等事由離家者，縱令
      係被繼承人之直系卑親屬男子，亦無繼承權」（參閱前揭調查報告第四二○頁
      ）。
    (5)關於招婿、招夫就本生家戶主死亡所開始之繼承問題，依台灣在日據時期之民
      間習慣，即「為招婿，或招夫而入女家者，在未出舍而復歸於本生家之前，喪
      失為本生家家族之身分。故在復歸前，如本生家已因戶主死亡而開始財產繼承
      者，該招婿，或招夫應解為喪失繼承之機會，又招婿，或招夫雖已出舍，但係
      另創一家者，對於本生家所開始上述財產繼承亦無繼承權。」、「因招夫婚姻
      而被除戶者，對於本生家之家產無繼承權」、另「台灣人間因戶主死亡而開始
      之繼承，無論日據前後，均以繼承時居住家中之男子直系卑親屬為限始得繼承
      ，並無例外。是則自戶主之家離去而為他家家族之招婿、招夫，其對於本生家
      戶主死亡而開始之繼承，無繼承權自不待言」（參閱前揭「調查報告」第三八
      八頁至第三九○頁）。
    5.退萬步言之，縱認系爭林朝宗於大正五年所購置之四七三番、應有部分十四分
      之一土地，係林朝宗「家屬」之「家產」，惟查：
    (1)林慶瑞於日據時期大正五年至大正十四年間，雖曾與林朝宗同一戶內，惟林慶
      瑞業於大正十四年（民國十四年）五月二十日與林朝宗分戶，獨立生活，已喪
      失為林朝宗家屬之身分，有日據時期戶籍資料附卷可稽。之後，林慶瑞亦不曾
      再回復為林朝宗家屬之身分，且林慶瑞係林朝宗之弟，並非林朝宗戶內之直系
      卑親屬男子，則依前揭日據時期台灣民事習慣，林慶瑞對於林朝宗名下之系爭
      四七三番土地，早於日據時期大正十四年即因「分戶」而不得主張「家屬」之
      權利。準此，上訴人辰○○等人亦無從因繼承林慶瑞而取得對系爭土地之公同
      共有權利。
    (2)又林慶燈雖曾與林朝宗同一戶內，惟既於昭和三年（民國十七年）三月二十五
      日因贅婚而由林朝宗戶內「除戶」而入戶於岳家，已喪失為林朝宗戶內家屬之
      身分。之後，林慶燈由岳家分戶而自創一戶，並未復歸於林朝宗戶內。則林慶
      燈早已喪失其為林朝宗家屬之身分，且林慶燈係林朝宗之弟，而非林朝宗戶內
      之直系卑親屬之男子，依日據時期台灣民事習慣，林慶燈對於林朝宗名下之系
      爭土地，亦早在日據時期昭和三年（民國十七年）因「出贅除戶」而不得再主
      張「家屬」之權利。準此，上訴人戌○○等人亦無從因繼承林慶燈而取得對系
      爭土地之權利。
    6.再者，依台灣省政府地政處所編印之「土地登記審查手冊」之規定，關於遺產
      繼承權與應繼分之認定乙節，則規定：「繼承開始（即被繼承人死亡日期或經
      死亡宣告確定死亡日期）於台灣光復以前者（民國三十四年十月二十四日以前
      ），應依有關台灣光復前繼承習慣辦理。繼承開始於台灣光復後（民國三十四
      年十月二十五日以後）至七十四年六月四日以前者，依修正前之民法親屬、繼
      承兩編及其施行法規定辦理。繼承開始於民國七十四年六月五日以後者，應依
      現行民法親屬、繼承兩編暨其施行法規定辦理」，此為地政機關辦理繼承登記
      之審查準則。經查，依該「審查手冊」之規定，其中「台灣光復前之繼承習慣
      」乙節，則規定：台灣光復前（日據時期）之繼承，分家產與私產二種。然「
      家產」與「私產」二種，如有繼承之原因發生時，即分別適用不同之繼承順序
      。所謂「家產」繼承，係指被繼承人係戶主身份喪失戶主權所發生之繼承；所
      謂「私產」繼承，則指被繼承人以非戶主（家屬）身份死亡者稱之。戶主喪失
      戶主權之原因，計有戶主之死亡、戶主之隱居（自民國二十四年四月五日以後
      始有適用）、戶主之國籍喪失、戶主因婚姻或收養之撤銷而離家、有親生男子
      之單身女戶主未廢家而入他家為妾等情形。按「家產」之繼承順序（家產即戶
      主財產），第一順序：法定之推定財產繼承人，其繼承人必須於繼承開始時與
      被繼承人（即死亡之戶主）同一戶內之男性直系血親卑親屬始得為財產（土地
      ）繼承人，並以親等近者為先，申言之，「家產」之繼承人，係以繼承開始時
      與被繼承人（戶主死亡）同一戶內之男性直系血親卑親屬為限，並不包括同戶
      內之旁系血親，如兄弟姐妹或其他任何旁系血親。甚至，因收養而入他家者，
      或因分戶及其他原因另創一家之男子，既非家屬自不得為法定之財產繼承人，
      此有台灣省政府地政處編製之「土地登記審查手冊」附卷可稽。
（十）被上訴人未○○、己○○與被上訴人申○○之父林子卿三人於林朝宗六十二年
      間死亡後所辦理之土地繼承登記；及林子卿將其由林朝宗繼承取得之土地於六
      十四間贈與申○○之贈與登記，均屬合法有效之登記，應受保護，分述如下：
    1.按土地法第四十三條所謂登記有絕對效力，係為保護第三人起見，將登記事項
      賦與絕對真實之公信力，故真正權利人祗許在未有第三人取得權利之前，以登
      記原因無效或得撤銷為塗銷登記之請求，若至已有第三人本於現存之登記而為
      取得權利之新登記以後，則除得依土地法第六十八條規定請求損害賠償外，不
      得更為塗銷登記之請求，因之真正權利人對於第三人依此取得之不動產，訴請
      返還，自無法律上之根據。最高法院四十一年台上字第三二三號判例參照。
    2.退萬步言之，縱認林朝宗於日據時期所購置四七三番應有部分十四分之一之土
      地，屬於林朝宗家屬公同共有之家產，惟林朝宗於民國三十六年間，就其於日
      據時期所購置之土地，依我國土地法之規定，辦理土地總登記，而該次總登記
      係由政府機關依法辦理，並經依法公告確定，並不發生無效或得撤銷之情形。
    3.又，土地法第四十三條登記之絕對公信力，在於保護善意第三人。所謂第三人
      係指登記名義人與真正權利人以外之任何第三人，並未排除登記名義人之親屬
      之適用，亦未排除以繼承為原因之新登記之適用。所謂善意，係指信賴舊登記
      而取得新登記之第三人，不知原先登記於前手之該次登記，存有無效或得撤銷
      之事由而言。又查林朝宗於民國六十二年九月十八日去世後，由其兒子未○○
      、林子卿、己○○共同繼承，各取得應有部分八十四分之二。則未○○、林子
      卿、己○○三人，信賴林朝宗於三十六年間依我國土地法所辦理之土地所有權
      總登記，而為繼承，並辦理繼承登記取得土地之所有權，自應受土地法第四十
      三條規定之保護。按我國民法設有拋棄繼承之規定，繼承人得斟酌被繼承人所
      遺財產與債務而決定是否繼承，若繼承人信賴被繼承人名下土地之登記（日據
      時期購買之土地，經民國三十六年間辦理總登記之情形），而決定繼承，若謂
      該項繼承登記不受法律保護，豈不有違我國土地登記之公信效力、公示效力。
    4.其次，林子卿依繼承之法律關係，繼承林朝宗名下之遺產三分之一，該次繼承
      登記，並不發生無效或得撤銷之情形。嗣申○○之父林子卿於六十四年六月二
      十一日將其由繼承取得之應有部分八十四分之二之土地，贈與申○○、申○○
      信賴林子卿確為該土地所有權人，基於與林子卿間贈與之法律行為而依法辦理
      土地所有權移轉登記，揆諸土地法第四十三條，「依本法所為之登記，有絕對
      之效力」之規定，申○○已依法善意取得系爭甲東段一二五三號土地之所有權
      。
（十一）未○○、己○○因繼承登記而取得之土地，及申○○因贈與登記而取得之土地
      ，之後歷經多次與其他共有人分割、合併、分割、重測等全體共有人之法律行
      為之加入，其中一部分土地始得變成被上訴人目前名下之甲東段一二五二、一
      二五三、一二五四號三筆土地。假設，依上訴人之主張，被上訴人當初因繼承
      或贈與登記而取得之土地，其登記有無效原因而必須「回復原狀」，則於林朝
      宗六十二間死亡之前，與林朝宗共有土地之全體共有人，其之後因與未○○、
      己○○、申○○間因分割土地而取得之土地，及之後該等土地之所有權人多次
      異動，是否亦失其基礎，而全部均必須隨同六甲段四七三之三號土地「回復原
      狀」？況就實際登記作業上，既經分割、合併、分割、重測等多次所有權人異
      動，又豈有「回復原狀」之可能？又上訴人「上訴之聲明」第二項請求判決：
      「被上訴人申○○應將坐落台南縣六甲鄉○○段四七三之三號建面積○、○八
      六一公頃林子卿之應有部分八十四分之二，於民國六十四年七月三日南麻字第
      六四○二號收件，六十四年七月四日以贈與為原因所為之所有權移轉登記，予
      以塗銷。」；第三項請求判決：「被上訴人申○○應就坐落台南縣六甲鄉○○
      段四七三之一四五號建面積○、○二二四○○公頃，於民國八十三年一月二十
      五日之分割登記，及坐落台南縣六甲鄉○○段一二五三號建○、○二一五三○
      公頃，於民國八十六年五月八日地籍圖重測登記，均予以塗銷。」。惟查：1.
      上訴人「上訴之聲明」第二項所指林子卿於民國六十四年七月三日南麻字第六
      四○三號收件就當時之六甲段四七三之三號建面積○、○八六一公頃土地所為
      之「贈與登記」，其所彰顯之土地權利狀態，已因之後土地分割、合併、重測
      ，而轉變為其他土地權利狀態，目前已不再以六甲段四七三之三號土地登記存
      在，故該「贈與登記」已無從塗銷。上訴人「上訴之聲明」第三項請求被上訴
      人申○○就六甲段四七三之一四五號建面積面積，○二二四○○公頃，於民國
      八十三年一月二十五日之分割登記，應予塗銷云云。惟該分割登記，所彰顯之
      土地權利，已因之後重測而轉變為其他土地，即該八十三年一月二十五日分割
      登記所產生之當時六甲段四七三之一四五號建面積○、○二二四公頃之土地，
      目前已不再以「六甲段四七三之一四五號」之登記存在，故該分割登記亦無從
      塗銷。又上訴人請求就甲東段一二五三號建○、○二一五三○公頃於民國八十
      六年五月八日地籍圖重測登記，予以塗銷云云。惟地籍重測登記，係地政主管
      機關之公法行為，上訴人並未指明該地籍重測登記有何無效或應予塗銷之原因
      ，又豈可經普通法院之民事判決而請求塗銷地籍重測登記？又上訴人「上訴之
      聲明」第四項請求判決：「被上訴人申○○、莊林美應就前項一二五三號建○
      、○二一五三○公頃，林子卿之應有部分三分之一辦理繼承登記。」，惟查，
      坐落台南縣六甲鄉○○段一二五三號建○、○二一五三○公頃土地，目前係登
      記為被上訴人申○○所有，並非登記為林子卿所有，有土地登記簿謄本附卷可
      稽。是上訴人請求判決被上訴人申○○、莊林美就上開甲東段一二五三號土地
      ，辦理被繼承人林子卿、繼承人申○○、莊林美之繼承登記云云，殊無理由。
（十二）上訴人「上訴之聲明」第五項請求判決：「被上訴人等應協同上訴人等就附表
      (四)所示土地三筆之所有權人名義辦理變更登記為兩造公同共有。」，惟查：
    1.上訴人所指附表(四)所示甲東段一二五二、一二五三、一二五四號三筆土地，分
      別係被上訴人未○○、申○○、己○○所有，上訴人並無權利，況上訴人所請
      求「所有權人名義辦理變更名義登記」乙節，依上訴人於原審八十八年六月二
      十九日「更正聲明」狀所稱，係請求辦理「更名登記」。
  2.上訴人並未敘明其請求被上訴人「協同辦理」之法律依據如何？
    3.按所謂「更名登記」，依土地登記規則第一一五條規定，係指「土地權利登記
      後，權利人姓名或名稱有變更者，應申請更名登記。其設有管理人者，如其姓
      名變更時，亦同。」，準此，土地法上之「更名登記」，應限於同一權利人之
      「姓名」或「名稱」有變更之情形，亦即「更名登記」之結果，權利主體仍應
      為「同一人」。查，系爭甲東段一二五二、一二五三、一二五四地號三筆土地
      ，目前分別登記為未○○、申○○、己○○所有，上訴人係請求辦理登記為「
      兩造公同共有」，顯非「同一權利人之姓名或名稱變更」之情形，依上訴人之
      主張，顯不屬於土地法上之「更名登記」，上訴人請求判命被上訴人就附表(四)
      所示三筆土地協同辦理「更名登記」，並無理由。
    4.按土地登記規則第二十八條第十款之規定，更名登記，由權利人或登記名義人
      單獨申請。故權利人申請「更名登記」，本毋待請求法院判決，即可單獨向地
      政機關申請辦理。本件上訴人既請求「更名登記」，依土地登記規則第二十八
      條第十款之規定，上訴人可單獨向地政機關申請更名登記，並無請求法院判決
      之必要，準此，上訴人上訴之聲明第五項請求判命被告協同辦理更名登記，顯
      然欠缺權利保護要件。
（十三）上訴人就被上訴人未○○、申○○、己○○名下之甲東段一二五二、一二五三
      、一二五四號土地，並無任何權利，已如前述，上訴人請求分割土地，殊無理
      由。再者，分割土地係不動產物權之處分行為，非經登記為共有人，不得處分
      其土地權利。是本件上訴人主張其為系爭土地之共有人，則在未經依法登記上
      訴人為系爭土地共有人之前，其請求分割土地，於法不合。
三、證據：除援用第一審所提立證方法外，另補提準備程序筆錄影本、繼承登記法令
    補充規定影本各一份為證，及聲請訊問證人陳瑞文。
貳、被上訴人莊林美方面：未於言詞辯論期日到場，亦未提出書狀作何聲明或陳述。
丙、本院依職權調取本院八十八年度上更(一)字第七三號上訴人未○○與被上訴人寅○
    ○○等間請求拆屋還地事件、八十九年度上易字第三二號上訴人戌○○等與被上
    訴人申○○間請求返還無權占有土地事件案卷全宗。
    理      由
壹、程序方面：
一、按「訴狀送達後，上訴人不得將原訴變更或追加他訴；但有擴張或減縮應受判決
    事項之聲明者，不在此限。」民事訴訟法第四百四十六條第一項、第二百五十五
    條第一項第二款定有明文。上訴人於原審審理中，聲明為「（一）被上訴人申○
    ○應將坐落台南縣六甲鄉○○段四七三之三地號、建、面積０‧０八六一公頃之
    應有部分八十四分之二，於民國六十四年七月二日南麻字第六０三號收件，民國
    六十四年七月四日以贈與為原因所為之所有權移轉登記，予以塗銷。（二）被上
    訴人未○○、己○○、申○○於民國六十八年十一月十三日就上開四七三地號、
    建、面積０‧０五九八公頃以法院和解共有物為原因之分割登記，應予以塗銷。
    （三）被上訴人申○○應就第一項所載四七三之三地號建地於民國八十二年九月
    十一日合併四七三之四五地號及四七三之四九地號土地登記為面積０‧０六三二
    公頃應有部分三分之一，予以塗銷。（四）被上訴人未○○、己○○、申○○於
    民國八十三年一月二十五日就附表(三)所示土地三筆所為之分割登記，予以塗銷。
    （五）被上訴人申○○、莊林美應就附表(四)所示土地三筆林子卿之應有部分三分
    之一辦理繼承登記。（六）被上訴人應協同上訴人就附表(四)所示土地三筆之所有
    權人名義辦理變更登記為兩造公同共有。（七）被上訴人應與上訴人就附表(四)所
    示三筆土地之家產分割為：1.一二五二地號、建、面積○‧○二一六○八公頃土
    地分歸附表(一)所示上訴人取得，按應有部分各二十二分之一共有；2.一二五三地
    號、建、面積○‧○二一五三○公頃土地分歸附表(二)所示上訴人取得，按應有部
    分各五分之一共有；3.一二五四地號、建、面積○‧○二一六五二公頃分歸被上
    訴人取得，按應有部分被上訴人未○○、己○○各三分之一，被上訴人申○○、
    莊林美各六分之一共有。」上訴於本院後，則減縮為（一）被上訴人申○○應將
    坐落台南縣六甲鄉○○段四七三之三號、建、面積○．○八六一公頃林子卿之應
    有部分八十四分之二，於民國六十四年七月三日南麻字第六四○二號收件，六十
    四年七月四日以贈與為原因所為之所有權移轉登記，予以塗銷。（二）被上訴人
    申○○應就坐落台南縣六甲鄉○○段四七三之一四五號、建、面積○．○二二四
    ○○公頃，於八十三年一月二十五日之分割登記，予以塗銷。（三）被上訴人申
    ○○、莊林美應就前項一二五三號建○．○二一五三○公頃林子卿之應有部分三
    分之一辦理繼承登記。（四）被上訴人應協同上訴人就附表(四)所示土地三筆之所
    有權人名義辦理變更登記為兩造公同共有。（五）被上訴人應與上訴人就附表(四)
    所示三筆土地之家產分割為：1.一二五二號建○．○二一六○八公頃土地分歸附
    表(一)所示上訴人取得，按應有部分各二十二分之一共有；2.一二五三號建○．○
    、○二一五三○公頃土地分歸附表(二)所示上訴人取得，按應有部分各五分之一共
    有；3.一二五四號建○．○二一六五二公頃分歸被上訴人取得，按應有部分被上
    訴人未○○、己○○各三分之一，被上訴人申○○、莊林美各六分之一共有。」
    並擴張（追加）請求「被上訴人申○○應就坐落台南縣六甲鄉○○段一二五三號
    建○．○二一五三０公頃，於八十六年五月八日地籍圖重測登記，予以塗銷。」
    然其最終目的仍係欲分割如附表(四)所示三筆土地，是上訴人自得為擴張（追加）
    及減縮應受判決事項之聲明，且被上訴人未○○等三人對此亦無異議，而為本案
    之言詞辯論，核應准許。
二、本件上訴人林茂榮於訴訟繫屬中之八十九年二月四日死亡，卯○○○、地○○、
    午○○、巳○○均係其繼承人，業已提出戶籍謄本為證，並據其等聲明承訴訟，
    經核無不合。
三、被上訴人莊林美未於言詞辯論期日到場，核無民事訴訟法第三百八十六條所列各
    款情形，爰依上訴人之聲請，就上開未到場被上訴人部分，由其一造辯論而為判
    決。
乙、實體方面：
一、本件上訴人主張：訴外人林慶瑞（已死亡，即附表(一)上訴人之被繼承人）、林慶
    燈（已死亡，即附表(二)之上訴人之被繼承人）與被上訴人未○○、己○○及訴外
    人林子卿（已死亡，由被上訴人申○○、莊林美繼承）之先父林朝宗係兄弟，其
    等之父林景祈於日據時期大正四年（即民國四年）過世後，即由長子林朝宗繼為
    戶主，與其母林楊氏紅米、弟林慶瑞與林慶燈、妻妾、子女等共營生活，住所先
    設於台南廳赤山堡六甲庄四百九十四番地，嗣住於台南州曾文邵六甲庄六甲四百
    七十三番地；至大正五年（即民國五年）十二月一日，以戶主林朝宗名義購買坐
    落台南州曾文郡六甲庄六甲四七三番之田地（面積一甲三分九厘，應有部分十四
    分之一，折合面積九厘九毛三系），供家人共同耕作。嗣林朝宗於民國六十二年
    九月十八日死亡，上開土地由其子即被上訴人未○○、己○○及訴外人林子卿三
    人繼承登記為各八四分之二。然林朝宗於大正五年（即民國五年）購入台南州曾
    文郡六甲庄六甲四七三番田地（應有部分十四分之一）時，與其母林楊氏紅米、
    林慶瑞、林慶燈、妻妾、子女係同戶共同生活，有同財共居之事實，是系爭土地
    應屬於日據時期台灣習慣所謂之「家產」應無疑問，而家產係家屬公同共有之財
    產，子孫如不分析家產，縱有家長之交替，仍常保持家產之原狀；且依日據時期
    台灣之判例及大陸地區我國法院之判例，均肯認家產制度之存在，即戶主所有之
    財產，除有特別情事堪認係其私產外，均屬於家產，家產未經鬮分以前，自係屬
    於家屬全體所公同共有；而前開土地歷經多次之分割、合併後為如附表(三)所示之
    土地，嗣經重測，又變更為如附表(四)所示之土地（以下簡稱系爭土地）。如附表
    (一)所示上訴人均為林慶瑞之繼承人，如附表(二)所示之上訴人則為林慶燈之繼承人
    ，應為前開家產之公同共有人，其他共有人未經上訴人之同意所為之處分行為應
    為無效，因依公同共有物之物上請求權、更名登記請求權及家產分析請求權，求
    為命被上訴人申○○應將坐落台南縣六甲鄉○○段四七三之三號建面積○．○八
    六一公頃林子卿之應有部分八十四分之二，於民國六十四年七月三日南麻字第六
    四○二號收件，六十四年七月四日以贈與為原因所為之所有權移轉登記，予以塗
    銷。被上訴人申○○應就坐落台南縣六甲鄉○○段四七三之一四五號建面積○．
    ○二二四○○公頃，於八十三年一月二十五日之分割登記，及坐落台南縣六甲鄉
    ○○段一二五三號建○．○二一五三０公頃，於八十六年五月八日地籍圖重測登
    記，均予以塗銷。被上訴人申○○、莊林美應就前項一二五三號建○．○二一五
    三○公頃林子卿之應有部分三分之一辦理繼承登記。被上訴人應協同上訴人就系
    爭土地之所有權人名義辦理變更登記為兩造公同共有。被上訴人應與上訴人就系
    爭土地之家產分割為：1.一二五二號建○、○二一六○八公頃土地分歸附表(一)所
    示上訴人等取得，按應有部分各二十二分之一共有；2.一二五三號建○、○、○
    二一五三○公頃土地分歸附表(二)所示上訴人取得，按應有部分各五分之一共有；
    3.一二五四號建○、○二一六五二公頃分歸被上訴人取得，按應有部分被上訴人
    未○○、己○○各三分之一，被上訴人申○○、莊林美各六分之一共有之判決（
    上訴人超過上開部分之請求《擴張部分除外》，業經原審判決駁回，雖據其聲明
    不服，惟於本審為減縮聲明，其逾此部分之請求，即不在本審審判範圍，合先敘
    明）。
二、被上訴人未○○、己○○、申○○（以下簡稱未○○等三人）則以：訴外人林朝
    宗於日據時期所購買坐落台南州曾文郡六甲庄六甲四七三番之三土地，面積為八
    厘八毛八糸，折合約八百六十一平方公尺；而林朝宗就四七三番之三土地，其應
    有部分僅為十四分之一，折算其應有部分面積僅約為六十二平方公尺。惟未○○
    、申○○、己○○所有系爭土地，面積合計為六四七‧○九平方公尺，顯與林朝
    宗就上述四七三番之三土地之應有部分十四分之一（面積六十二平方公尺）不同
    ，足見未○○、申○○、己○○所有系爭土地，顯非由林朝宗於日據時期所購買
    之土地演變而來，兩者並不具備同一性。林朝宗於日據時期所購買之四七三番土
    地、應有部分十四分之一之土地，並不屬於林朝宗、林慶瑞、林慶燈兄弟三人共
    有之家產，因依台灣地區於清代及日據時期繼承之習慣，所謂「家產」係指以父
    祖為家長時，以父祖名義所購置之財產而言，然本件林朝宗與林慶燈、林慶瑞係
    兄弟關係，並非父祖與子孫之關係，且系爭土地並非林朝宗、林慶瑞、林慶燈之
    父林景祈生前所購買而遺留之土地，而係林景祈死後一年多即民國五年十二月一
    日始由林朝宗所購置，自非家產。況林慶瑞、林慶燈於林朝宗生前，於民國十四
    、五年間早已各自分戶遷出，則林朝宗死後（民國六十二年九月十八日死亡）所
    遺留之土地，上訴人自不得主張其等各繼承林慶瑞、林慶燈之財產而有公同共有
    之權利。家產之繼承人，係以繼承開始時與被繼承人（戶主死亡）同一戶內之男
    性直系血親卑親屬為限，並不包括同戶內之旁系血親，如兄弟姐妹或其他任何旁
    系血親，甚至，因收養而入他家者，或因分戶及其他原因另創一家之男子，既非
    家屬自不得為法定之財產繼承人。依日據時期台灣之民事習慣，家產固係家屬之
    公同共有財產，但是對於家產得主張繼承權利之家屬，以分析家產之際，仍為該
    家家屬之人為限。且台灣人間因戶主死亡而開始之家產繼承，無論日據時期前後
    ，均以繼承時居住家中之男子直系卑親屬為限始得繼承；林慶瑞業於大正十四年
    （民國十四）年五月二十日與林朝宗分戶，林慶燈則於昭和三年（民國十七年）
    三月二十五日因贅婚而除戶，均已獨立生活，而不再為林朝宗之家屬，且林慶瑞
    、林慶燈係林朝宗之弟，而非林朝宗之直系卑親屬之男子，對於林朝宗名下之財
    產，均不得主張公同共有之權利。縱系爭土地係屬林朝宗、林慶瑞、林慶燈共有
    之家產，然林朝宗係於民國五年十二月一日購買土地，則林慶燈、林慶瑞於民國
    五年十二月間林朝宗購買土地當時或之後，隨時可得請求林朝宗辦理登記為兄弟
    公同共有，則自民國五年十二月迄今，已有八十二年之久；若以林慶瑞、林慶燈
    由林朝宗戶口遷出分戶之時間為基準，林慶瑞、林慶燈分別於民國十四、十五年
    遷出分戶當時，亦可向林朝宗請求將土地移轉登記為兄弟公同共有，則自兄弟分
    戶起算，迄今亦有七十三年之久，即上訴人縱有請求被上訴人協同辦理移轉土地
    所有權登記為公同共有之請求權，然該項請求權業已因時效而消滅等語，資為抗
    辯。
三、上訴人主張如附表(一)所示上訴人之被繼承人林慶瑞及如附表(二)所示上訴人之被繼
    承人林慶燈與被上訴人未○○、己○○及訴外人林子卿（已死亡，由被上訴人申
    ○○、莊林美繼承）之先父林朝宗係兄弟，其等之父林景祈於日據時期大正四年
    （即民國四年）一月二日過世後，由長子林朝宗繼為戶主，與其母楊氏紅米、弟
    林慶瑞與林慶燈、妻妾、子女等共營生活，住所先設於台南廳赤山堡六甲庄四百
    九十四番地，嗣住於台南州曾文郡六甲庄六甲四百七十三番地。至大正五年（即
    民國五年）十二月一日購買坐落台南州曾文郡六甲庄六甲四七三番之田地面積一
    甲三分九厘，應有部分十四分之一（折合面積九厘九毛三系），以林朝宗名義辦
    理所有權移轉登記。日據大正十一年即民國十一年二月八日上開四七三番地田分
    割為四筆（即曾文郡六甲庄六甲四七三番地田八分二厘七毛九系；同所四七三番
    之貳田九厘五毛九系；同所四七三番之參田八厘八毛八系，於日據昭和十三年即
    民國二十七年一月七日地目變更為建地；同所四七三番之四田一分二厘四毛，於
    日據大正十一年即民國十一年二月八日地目變更為建地；林朝宗於民國六十二年
    九月十八日死亡，上開土地由其子未○○、己○○及林子卿三人繼承，登記為各
    八十四分之二，其中四七三番之三田地，於民國五十六年十一月一日即變更為台
    南縣六甲鄉○○段四七三之三地號；至民國六十五年六月二十五日經政府為分割
    為四七三之三地號（面積０‧０六０五公頃）及同段四七三之二九地號、同段四
    七三之三十地號等三筆土地，民國六十八年五月二十二日，四七三之三地號土地
    經訴訟和解分割為同段四七三之三地號（面積０‧０五九八公頃）及同段四七三
    之四六地號等二筆土地；民國八十二年九月十一日，同段四七三之三地號土地與
    同段四七三之四五地號及同段四七三之四九地號等三筆土地，合併登記為四七三
    之三地號（面積０‧０六七二公頃）；民國六十四年七月四日，林子卿將上開三
    筆土地之應有部分各八十四分之二贈與登記予申○○。民國八十三年一月六日再
    分割為同段四七三之三地號（面積０‧０二二四公頃）及同段四七三之四五地號
    、四七三之四六地號等三筆土地。民國八十三年一月二十日系爭台南縣六甲鄉○
    ○段四七三之三地號土地因共有物分割由未○○取得；同段四七三之一四五地號
    由申○○取得、同段四七三之一四六地號由己○○取得；八十六年五月二日經重
    測上開四七三之三地號變更為六甲鄉○○段一二五二地號，面積則變更為０‧０
    二一六０八公頃，上開四七三之一四五地號變更為甲東段一二五三地號，面積變
    更為０‧０二一五三０公頃；上開四七三之一四六地號變更為一二五四地號；面
    積變更為０‧０二一六五二公頃，又林慶瑞於民國五十九年一月三十日死亡，附
    表(一)所示上訴人為其繼承人，林慶燈於民國七十三年十二月二十日死亡，附表(二)
    所示上訴人為其繼承人，又林子卿已於民國六十四年八月十日死亡，由申○○、
    莊林美（即丁○）為其繼承人等事實，業據提出戶籍謄本、日據時期土地登記簿
    謄本、台省光復後土地登記簿謄本及繼承系統表等為證（證物外放、原審營調卷
    、原審(一)卷五五、五六頁、二０三至二０七頁）。上訴人又主張如附表(一)所示上
    訴人之先父林慶瑞所有之台南縣六甲鄉○○村○○街七十八巷三號房屋，占用系
    爭甲東段一二五二地號土地內面積０‧００二一０八平方公尺，附表(二)所示上訴
    人之先父林慶燈所有之台南縣六甲鄉○○村○○街七十八巷三號房屋，占用系爭
    甲東段一二五三地號土地內面積○‧○○八九八七平方公尺，亦經兩造分別於另
    案拆屋交地事件，會同台南縣麻豆地政事務所人員勘測明確，業據調取本院八十
    八年度上更(一)字第七三號上訴人未○○與被上訴人寅○○○等間請求拆屋還地事
    件、八十九年度上易字第三二號上訴人戌○○等與被上訴人申○○間請求返還無
    權占有土地事件案卷全宗，核閱屬實，且為被上訴人未○○等三人所不爭，被上
    訴人莊林美則未到場陳述，亦未提出任何書狀以供斟酌，上訴人此部分主張，堪
    信為真實。由以上戶籍謄本及共同居住之事實，足徵日據時期大正四年至大正十
    四年間林朝宗係與上訴人之被繼承人有同居共財之事實，亦堪認定。
四、上訴人又主張日據時期大正五年（即民國五年）十二月一日林朝宗以自己名義購
    買斯時坐落赤山堡六甲庄六甲四七三番面積一田壹甲參分九厘之田地，應有部分
    十四分之一，並登記為自己所有，系爭土地係自林朝宗於大正五年所購之前開土
    地演變而來，而依臺灣民事習慣，家產通常固以父祖兄長之名義承管之，但不得
    因此即謂名義人對於家產享有專有權，在家產未分析以前，凡家長以自己名義置
    買之產業，倘非有確切證憑，自不得即為家長一人之私產；未析產之兄弟，在同
    居共財時積有家財者，即其積有係出於兄弟中一人之力，或於兄弟中有多寡之不
    同，苟未能證明其初時即有據為私有之意思與事實，則在法律上應推定為公有，
    本件系爭土地既係以當時之戶主即家長林朝宗名義所購，即應屬林朝宗、林慶燈
    、林慶瑞三人共有之家產，上訴人為林慶燈、林慶瑞之繼承人，則該土地自應為
    兩造所共有等語，然為被上訴人所否認，並以前揭情詞置辯。是本件兩造所爭者
    ，厥為系爭土地與林朝宗於日據時期大正五年時登記為所有權人應有部分十四分
    之一之臺南州赤山堡六甲庄四七三番地是否具同一性？前述土地是否為林朝宗、
    林慶燈、林慶瑞兄弟三人公同共有之家產？若屬家產，上訴人得否主張分割系爭
    土地？經查：
（一）上訴人主張系爭土地與林朝宗於日據時期大正五年所購入之臺南州赤山堡六甲
      庄四七三番地具有同一性，雖為被上訴人未○○等三人所否認。惟查系爭土地
      乃由林朝宗於日據時期大正五年所購買登記之坐落台南州赤山堡六甲庄四七三
      番田面積一甲三分九厘土地應有部分十四分之一，經分割、合併、重測演變而
      來，已如前述。至系爭六甲段四七三之三地號土地，於民國八十二年九月十一
      日因同段四七三之四五地號、四七三之四九地號兩筆土地之併入，面積變大，
      固屬事實。惟六甲段四七三之四五地號，係由同段四七三之二地號分割出來，
      而六甲段四七三之二地號土地，係於日據時期大正十一年二月八日由六甲庄四
      七三地號分割出來；又同段四七三之四九地號土地，係分割自同段四七三之三
      三地號，而六甲段四七三之三三地號，分割自同段四七三之四地號，而同段四
      七三之四地號，係日據時期大正十一年二月八日分割自六甲庄四七三地號，而
      六甲庄四七三地號土地，原係日據時期以林朝宗名義所購入，各有前述土地登
      記簿謄本在卷可稽，則系爭土地與林朝宗取得之上開赤山堡六甲庄四七三番地
      具有同一性，要無疑義。上訴人此項主張，要屬可採。
（二）上訴人又主張日據時期大正五年十二月一日，林朝宗以自己名義購買坐落赤山
      堡六甲庄六甲四七三番面積一田壹甲參分九厘之田地，應有部分十四分之一，
      係屬林朝宗、林慶燈、林慶瑞三人公同共有之家產，雖為被上訴人未○○等三
      人所否認。惟依後述之理由，足認上訴人之主張，為可採信，被上訴人之抗辯
      ，要無可取。
    1.按我國舊制，家產固係家屬之公同共有財產，由尊長管理，就其共財之型式言
      之，並非兄弟或叔姪共同繼承父祖時始成立家屬共財，乃於父子祖孫間已成立
      家屬共財。清代台灣所謂財產繼承與內地同，係採家產共有制。家產既非父祖
      之專有物，而係家屬之公同共有財產，子孫如不分析家產，縱有家長之交替，
      仍長久保持家產之原狀。而明治四十一年八月二十八日公布，同年十月一日施
      行之律令第十一號台灣民事令第三條規定：僅涉及本島人及清國人之民事，原
      則上不依民法、商法及其附屬法律（指日本法）而依習慣。直至大正十一年
      令第四○六號「關於民事之法律施行於台灣之件」，始將日本國重要法律之大
      部分指定施行於台灣，但就僅關於台灣人間之親屬及繼承事項，仍依用習慣（
      關於施行於台灣法律之特例之件第五條）；因是之故，台灣之家產制度與內地
      （大陸地區）相同（參見參見法務部編著，法務通訊雜誌社八十四年四月十版
      之台灣民事習慣調查報告第六頁、第三○五頁至第三一五頁）。此外大正七年
      控字第二一二號亦有判例：「家產通常固以父祖兄長之名義承管之；但不得因
      此即謂名義人對於家產享有專有權」（參見台灣民事習慣調查報告第三五九頁
      ），另大理院四年上字第二四四一號判例：「在家產未分析以前，凡家長以自
      己名義置買之產業，倘非有確切證憑，自不得即為家長一人之私產。」另最高
      法院八十六年度台上字第一六三０號判決亦認「台灣之家產，自清代即屬父祖
      子孫所構成家屬之公同共有，日本據台後，仍然維持家產制度，戶主所有之財
      產，除有特別情事外，均屬此種財產；家產未經鬮分以前，係家屬全體之公同
      共有。是系爭土地在日據時期雖以訴外人俞石生個人名義辦理登記，並不影響
      其實際為家產之性質。末按家屬對於戶主之家產分析請求權，係因身分關係所
      生之財產上請求權，在家產尚未分析前，自有財產上之利益，此一財產上之利
      益，可作為繼承之標的。」足徵不論依日據時期台灣之判例及大陸地區我國法
      院之判例，均肯認家產制度之存在。則戶主所有之財產，原則上均屬於家產，
      家產未經鬮分以前，自係屬於家屬全體所公同共有。
    2.被上訴人未○○等三人雖抗辯縱訴外人林朝宗、林慶瑞、林慶燈於日據時期確
      係同財共居，惟其後林慶瑞已分戶、林慶燈亦已因贅婚分戶遷出，系爭家產應
      已分析，縱未分析，林慶瑞、林慶燈等人於戶主林朝宗死亡時，已因分戶而非
      家屬，無權分析家產云云。惟查我國舊制下，家產屬家屬之共有財產，乃於父
      子祖孫間成之家屬共財，其共有財產之管理權則總攝於父祖，惟家產並非父祖
      之專有物，而係家屬之公同共有財產，自不因父祖之死亡而開始繼承，子孫如
      不分析家產，縱有家長之交替，仍長久保持家產之原狀；至於家產之分析，論
      其實質，係屬公同共有財產之分割，而與遺產繼承有別。台灣於公元一八九五
      年（明治二十八年）淪為日本之殖民地，惟於形式上仍承認前揭「舊慣」為重
      要法源（參見「台灣民事習慣調查報告」第三０五頁、第三０六頁、第三一０
      頁、第三一二頁）；是家產既係同財共居家屬之公同共有，並非戶主之專有物
      ，並不因戶主死亡而發生遺產繼承效力，亦不因家屬分戶即生家產分析法律效
      果，上訴人上開主張，與日據時期台灣習慣尚有未合，無足採取。又上訴人之
      先父林慶瑞、林慶燈與被上訴人之先父林朝宗同居共財期間購買之上開四七三
      番之土地一甲三分九厘之應有部分十四分之一之土地係三兄弟公同共有之家產
      ，已如上述，且係林慶瑞、林慶燈既已取得之財產，因無分產，不可能因以後
      之分戶或贅婚而喪失；又被招贅與被收養不同，其效力亦有異，因此，林慶燈
      亦不可能因出贅而喪失既得之系爭公同共有家產（參看最高法院八十六年度台
      上字第二八八一號判決意旨），洵足認定。
    4.依台灣民事習慣調查報告第三章日據時期台灣之繼承制度記載：「第一節日據
      時期台灣之家產，自清代即屬父祖子孫所構成家屬之公同共有。日本割據後，
      雖統治權更易；但社會制度並未立即改變，仍然維持家產制度。一方面，因此
      項特殊習慣根深蒂固，非一朝一夕所能改變；他方面，為保持法律秩序之安定
      ，亦無遽加改變之必要。是故在裁判上仍承認習慣之家產制度。尤其於日統治
      台灣前半期之判決例，可看出濃厚之家產觀念。雖然如此，因裁判用語方面受
      日本民法之影響，稱家產為遺產，家產之分割為繼承，對於家產之應分額為應
      繼分。又因未熟悉於台灣之習俗致用語與意義發生偏差矛盾，即當時之學者亦
      有以繼承之觀點觀察台灣之家產制度，致發生誤會。」（參見上開報告第三五
      七頁）；「家產乃家屬（包括家長在內）之共有財產，而非家長個人所有之財
      產。因裁判上，指家產為遺產，家產之分析為繼承，易使人誤認為家產屬於家
      長之所有，因其死亡始由其繼承人開始繼承；但細譯左列判例，可知日據初期
      裁判上仍承認家產制度之存在。(1)遺產未分配之前，係屬各房全體之共有財產
      （明治三十一年控字第一七六號、同年八月二十九日判決）。(2)遺產未經鬮分
      之前，為子孫之共有財產（明治三十四年控字第十二號、同年五月八日判決）
      。(3)父祖之遺產，應由其子孫平均繼承，非日後有鬮分或歸就情事，該遺產不
      專屬於一人（明治三十六年控字第四十號、同年五月一日判決）。(4)繼承財產
      在鬮分前為家產，繼承人對之並無業主權（明治四十四年控字第七一八號、明
      治四十五年二月三日判決）。(5)家產通常固以父祖兄長之名義承管之；但不得
      因此即謂名義人對於家產享有專有權（大正七年控字第二一二號、同年七月四
      日判決）。上揭各判例意旨明顯認定家產屬於家族全體之共有，不僅在卑親屬
      間共有，即與直系卑親屬或旁系尊親屬亦屬共有。」（參見上揭報告第三五八
      至三五九頁）「家產之分析，原則上以房為標準予以均分，在判例上參加鬮分
      之人，以房長與戶祖之身分為之。」（參見上揭報告第三七五頁）第二節戶主
      繼承與財產繼承─判例或學說，普通稱前戶主所遺財產為「家產」，家屬所遺
      之財產謂之「私產」。故戶主死亡時，其身分上地位之繼承，稱為戶主繼承，
      至其所遺財產之繼承，乃稱為「因戶主死亡所開始之財產繼承」或「家產繼承
      」。而家屬死亡時，其遺產繼承，則稱為「遺產繼承」或「私產繼承」，並無
      身分與地位繼承之可言。如上所述，台灣原無戶主權思想，戶主繼承與我國家
      產分析有異，而與宗祧繼承尤相鑿柄。」（參見上揭報告第四一五至四一六頁
      ），足見家產分析與戶主繼承為日據時期台灣之不同制度，不容紊淆。
    5.又據台灣民事習慣調查報告記載：「子孫就父之遺產為鬮分，而母尚在時，應
      先抽出母之贍養費，辯記明於鬮書，同時列母為在場人。因時代之演進，個人
      經濟之變動，台灣人間非經鬮分不得分戶之舊慣，已無墨守之法律上理由，縱
      在鬮分之前，家屬如經戶主許可，應解為得為分戶（大正七年控字第一一０號
      、同年六月二十日判決），依台灣慣例，同居同釁之家屬，有分得財產，即行
      別居而另成一家者，又有分得財產後，仍繼續同居，須嗣後經戶主同意，始分
      戶者（明治四五年控字第一二七號、同年三月二十七日判決），依台灣舊習慣
      ，家已鬮分並分釁者，當然發生家分立之效果。當時原應辦理戶口簿上分戶之
      手續而因未辦理，致戶口簿仍載為家屬時，其請求自戶口簿上分離，與新要求
      分戶創設之情形有別，戶主有協助其辦理分戶手續之義務（大正四年控字第五
      七七號、同年十二月六日判決）。」（參見上揭報告第三七四頁）則分析家產
      ，包括分釁與鬮分家產，不得僅因分釁之事實，而推定擬制有鬮分家產。最高
      法院八十八年度台上字第二０六一號未○○（亦為本件被上訴人之一）與寅○
      ○○等（均為本件上訴人）間請求拆屋還地事件之判決謂：「按我國通常稱『
      家產分割』為『分居』、『分財』、『析居』及『分家』等，所謂分割財產，
      含有兩方面之法律行為，一為家中財物，無論大小，加以分割，一為家屬從此
      終止收入與消費之共同家計關係。」亦同此意旨，則家產既非父祖之專有物，
      而係家屬之公同共有財產，子孫（縱令已分戶）如不分析家產，縱有家長之交
      替，仍保持公同共有家產之原狀。
    6.況被上訴人未○○等三人復未能就其先父林朝宗以戶主名義購買系爭土地係屬
      私產乙節舉證以資證明，亦難採信系爭土地為林朝宗之私有財產。
（三）上訴人復主張兩造公同共有之家產，尚未分析過等語，雖為被上訴人未○○等
      三人所否認，惟查：
    1.林朝宗、林慶瑞、林慶燈三兄弟於同居共財期間大正五年十二月一日購買之公
      同共有財產坐落台南州曾文郡六甲庄六甲四七三番之田地（面積一甲三分九厘
      ）之應有部分十四分之一，換算面積為九厘九毛三系，嗣後經分割、繼承登記
      、法院和解分割、合併及重測後編為1.坐落台南縣六甲鄉○○段一二五二地號
      （面積０‧０二一六０八公頃）；2.同段一二五三地號（面積０‧０二一五三
      ０公頃）；3.同段一二五四地號（面積０‧０二一六五二公頃），以上三筆即
      為系爭土地。4.同段一二一０地號（道路地、面積０‧０二三三五四公頃）；
      5.同段一二一一地號（道路地、面積０‧０００六公頃）；6.同段一二０三地
      號（面積０‧０００八九一公頃，畸零地）；7.同段一二八０地號（面積０‧
      ０００九九三公頃，畸零地）；同段一二八一地號（面積０‧０００五七八公
      頃，畸零地）等八筆土地面積合計為０‧０九一二０六公頃（折合０‧000
      0000甲，即九厘四毛），與原來購買之應有部分面積九厘九毛三系相當（
      按地籍圖重測結果，必有增減，不可能完全相同）。苟兩造有分析家產，不可
      能均無上訴人名義之財產。
    2.又上訴人主張本件公同共有之家產土地，至民國六十五年間尚有按三等分分擔
      田賦（即地價稅）之事實，有卷附被上訴人交給上訴人之田賦分擔計算單四紙
      （六十三年度下期份乙紙，六十四年度上、下期份兩紙，六十五年上期份乙紙
      ）在卷可稽，按該計算單載分為七份係按照該六甲庄四七三番土地一甲三分九
      厘之共有人陳、陳芳時、王甜乃、劉法、顏頭、陳漏拴、林朝宗等七人，故
      分為七份，但林朝宗應有部分十四分之一即為半份，復經戌○○（即本件上訴
      人之一）於另案即台灣台南地方法院八十六年訴字第一八四號拆屋交地事件所
      證述在卷（筆錄已影印外放），參諸證人即該分擔計算單之代寫人黃秋龍於本
      院另案證稱六十三年下期這張（是我所寫），其他誰寫不知，我根據村長謂林
      朝宗半份，我幫忙計算出來金額寫的，他拿那稅單去收，向誰收，我就不知道
      等情（筆錄已影印外放），應屬可取。是倘有分析家產，無仍由上訴人繼續分
      擔田賦之理。
    3.關於家產分析，通常以鬮分方法為之，故通稱為鬮分，鬮分在本質上與共有物
      分割相同，鬮分之效果在於終止共有關係，使各繼承人就其應有部分成為單獨
      共有人（見最高法院八十六年度台上字第二二九○號判決例）。被上訴人未○
      ○等三人主張公同共有之系爭土地已分產之事實，係屬積極事實，亦係有利於
      被上訴人之事實，被上訴人自應負舉證責任，乃被上訴人迄未舉證證明兩造有
      產無請求權云云，要不足採取。
（四）被上訴人未○○等三人雖抗辯縱系爭土地係屬林朝宗、林慶瑞、林慶燈共有之
      家產，然林朝宗係於民國五年十二月一日購買土地，則林慶燈、林慶瑞於林朝
      宗購買土地當時或之後，隨時可得請求林朝宗辦理登記為兄弟公同共有，則自
      民國五年十二月迄今，已有八十二年之久；況若以林慶瑞、林慶燈由林朝宗戶
      口遷出分戶之時間為基準，林慶瑞、林慶燈分別於民國十四、十五年遷出分戶
      當時，亦可向林朝宗請求將土地移轉登記為兄弟公同共有，則自兄弟分戶起算
      ，迄今亦有七十三年之久，即上訴人縱有請求被上訴人協同辦理移轉土地所有
      權登記為公同共有之請求權，然該項請求權業已因時效而消滅云云。惟按我國
      舊制，家產係家屬之共有財產；父祖子孫之間雖成立共財，然共有財產之管理
      權則總攝於父祖。而台灣習俗，父祖在世之時，原則上不分析家產，蓋同居共
      財為當時政府所獎勵；且在此期間內之分析，為法所禁止；以同財共居為榮譽
      ，且可避免世人評議。至於祖母或母雖在，子孫分析者多。蓋以其教令權比父
      祖為弱之故。「台灣私法」以為家祖死後二、三年之間鬮分者多，三代、四代
      共財者極少。因父祖顧慮子孫日後爭財，在生前或以遺囑預為分析，待其死後
      始實行分財。對父祖不得請求分析，而對旁系尊長則可。兄弟叔侄同意，即可
      分析（以上參閱台灣民事習慣調查報告第三０五頁、第三三五頁）。查本件系
      爭土地為訴外人林朝宗、林慶瑞、林慶燈之公同共有之家產，林慶燈等人雖可
      隨時請求分析家產，惟依當時之台灣習慣，原則上係不分析家產，且家產分析
      請求權，其性質為形成權之一種，非民法第一百二十五條所稱之請求權，自無
      該條消滅時效之適用（最高法院二十九年上字第一五二九號判例意旨參照）；
      且「司法院大法官會議釋字第一０七號及一六四號解釋，謂已登記不動產所有
      人之回復請求權或除去妨害請求權，無民法第一百二十五條消滅時效規定之適
      用。所稱『已登記不動產』，係指已依土地法辦理登記之不動產而言，而非指
      已登記為請求人名義之不動產，蓋不動產真正所有人之所有權，不因他人無權
      占有或侵奪所有物或基於無效原因所為之移轉登記而失其存在；苟已依土地法
      等相關法令辦理登記，其回復請求權或除去妨害請求權，即不罹於時效而消滅
      。查上訴人主張系爭不動產雖登記為被上訴人名義，但依七十四年六月修正前
      之民法第一千零十七條第二項之規定，伊始為真正有權人，惟被上訴人拒不將
      系爭不動產之所有權變更登記為伊名義，故提起本件訴訟」等語，有最高法院
      八十八年度台上字第一一九四號判決意旨足資參看。依上訴人之主張，其為真
      正所有權人，而被上訴人拒不將名義登記回復變更為其所有，對上訴人之所有
      權自有侵害，故上訴人之「更名登記請求權」，性質上即屬民法第七百六十七
      條中所規定對於妨害所有權者之除去妨害請求權，揆諸首開說明，自亦無民法
      第一百二十五條消滅時效規定之適用。」是以，本件上訴人訴之聲明第六項請
      求「被上訴人等應協同上訴人就系爭土地之所有權人名義辦理變更登記為兩造
      公同共有」之「更名登記請求權」，性質上即屬民法第七百六十七條中所規定
      對於妨害所有權者除去妨害請求權，揆請上揭最高法院判決意旨之說明，自無
      民法第一百二十五條消滅時效規定之適用。是被上訴人抗辯時效消滅云云，即
      無足憑採。
（五）被上訴人未○○等三人又抗辯稱被上訴人未○○、己○○與被上訴人申○○之
      父親林子卿三人於林朝宗六十二年間死亡後所辦理之土地繼承登記；及林子卿
      將其由林朝宗繼承取得之土地於六十四間贈與申○○之贈與登記，均屬合法有
      效之登記，應受保護云云。惟按土地法第四十三條所規定之「依本法所為之登
      記有絕對效力」，係為保護信賴登記取得土地權利之第三人而設，並非剝奪真
      正權利人之權利，故登記原因有無效或得撤銷時，在第三人未取得土地權利前
      ，真正權利人對於登記名義人自仍得主張其權利。查系爭土地乃由林朝宗於日
      據時期大正五年所購買登記之坐落台南州赤山堡六甲庄四七三番田面積一甲三
      分九厘土地應有部分十四分之一，嗣經分割、贈與、合併、重測演變而來，林
      朝宗於民國六十二年九月十八日去世後，由其子未○○、林子卿、己○○共同
      繼承屬於兩造公同共有之家產各取得應有部分八十四分之二，已如前述，系爭
      土地既係由未○○、林子卿、己○○自其等之被繼承人林朝宗因繼承取得，而
      申○○雖受贈自林子卿，惟申○○與林子卿為父女關係，誼屬至親，利害關係
      密切，申○○自無不知該土地之來源之理，此項贈與，或因為避稅起見，或另
      有其他原因，尚難認申○○為不知情之第三人，均非土地法第四十三條規定所
      擬保護之第三人。至系爭土地，雖依我國土地法之規定所為之總登記，在上開
      家產未分析前，仍不能變更其為兩造共有家產之性質，本件上訴人仍得對其主
      張權利，此項抗辯，要無可採。
（六）上訴人主張系爭土地為兩造公同共有，其等占有系爭土地並非無權占有等情，
      本院另案八十八年度上更(一)字第七三號上訴人未○○與被上訴人寅○○○等間
      請求拆屋還地事件、八十九年度上易字第三二號上訴人戌○○等與被上訴人申
      ○○間請求返還無權占有土地事件，亦為相同之認定，有調取之各該案卷及所
      附民事判決在卷可稽。
（七）上訴人再主張林子卿於民國六十四年六月二十一日將其繼承取得之應有部分八
      十四分之二之土地贈與被上訴人申○○，因未經家產之公同共有人全體之同意
      ，依法應屬無效等語，雖為被上訴人申○○所否認。惟查：林子卿於生前將其
      繼承林朝宗所遺而屬於兩造公同共有之家產即六甲段四七三之三地號土地之應
      有部分八十四分之二，於民國六十四年六月二十一日贈與其女申○○，因其所
      贈與者為兩造之公同共有財產，未經上訴人即公同共有人之同意，在民國六十
      四年七月二十四日土地法第三十四條之一修正公布之前，未經全體公同共有人
      之同意，依民法八百二十八條第二項規定，對於各公同共有人自不生效力，上
      訴人即得主張林子卿之贈與行為所為之移轉所有權處分行為無效。又依土地法
      所為之登記有絕對效力，固為同法第四十三條所明定，惟參照司法院院字第一
      九一九號解釋，在第三者信賴登記而取得土地權利之前，真正權利人既仍得對
      登記名義人主張登記原因之無效或撤銷，提起塗銷登記之訴（參照最高法院三
      十九年台上字第一一０九號判例）。是本件上訴人以此為由，訴請「被上訴人
      申○○應將坐落台南縣六甲鄉○○段一二五三地號、建、面積０‧０二一五三
      ０公頃土地於民國六十四年六月二十一日以贈與原因，同年七月四日南麻字第
      六四０二號收件，六十四年七月三日所為之所有權移轉登應予塗銷」等語，即
      屬有據，應予准許。
（八）上訴人另主張林子卿與被上訴人申○○之贈與行為既屬無效，則其於六十八年
      五月二十二日與重測前之台南縣六甲鄉○○段四七三之三號土地共有人依台灣
      台南地方法院六十八年二月十四日和解筆錄辦理上開土地之分割登記取得該土
      地之應有部分三分之一，嗣於八十三年一月六日與分得上開之被上訴人未○○
      、莊林美再為共有物分割取得重測前之同段四七三之一四五號土地，亦屬無效
      。惟因六十八年間為協議分割之後，六甲段四七三之三號土地尚於八十二年九
      月十一日與同段四七三之四五號及四七三之四九號二筆土地合併，合併後土地
      面積由原來之五九八平方公尺增加為六七二平方公尺，另於八十三年一月六日
      分割共有物之後，四七三之三號土地再分割增加四七三之一四五號及四七三之
      一四六號二筆土地，該三筆土地併再於八十六年五月八日地籍圖重測為台南縣
      六甲鄉○○段一二五二號、一二五三號及一二五四號等三筆土地，是為保留該
      分割、合併及重測等程序，及避免塗銷登記、重為登記之繁瑣，並主張僅訴請
      被上訴人申○○應就重測前坐落台南縣六甲鄉○○段四七三之一四五號建０、
      ０二二四公頃於民國八十三年一月二十五日之分割登記，予以塗銷，惟該分割
      登記塗銷，所有權人名義仍為申○○，並無何法律上利益，揆其本意應為就該
      土地，於八十三年一月二十五日以共有物分割為原因，所為申○○之所有權人
      登記，予以塗銷。此部分之請求，亦屬有據，應予准許。惟上訴人另追加請求
      該筆土地於民國八十六年五月八日所為之地籍圖重測登記，予以塗銷云云。惟
      地籍圖重測登記，係政府機關基於公權力所為，該登記與原來之登記，屬同一
      性，核無塗銷之法律上利益。上訴人併請求此部分之地籍圖重測登記，亦應併
      予塗銷，即屬無據，不予准許。
（九）上訴人又主張被上訴人應與上訴人就系爭土地之家產分割為：1.系爭一二五二
      號建○．○二一六○八公頃土地分歸附表(一)所示上訴人取得，按應有部分各二
      十二分之一共有；2.系爭一二五三號建○．○二一五三○公頃土地分歸附表(二)
      所示上訴人取得，按應有部分各五分之一共有；3.系爭一二五四號建○．○二
      一六五二公頃分歸被上訴人取得，按應有部分被上訴人未○○、己○○各三分
      之一，被上訴人申○○、莊林美各六分之一共有云云。惟按家產之分割，乃以
      消滅家產公同共有關係為目的，故除有公同共有人以契約約定禁止分割之家產
      外，應以全部家產整體為分割，不能以家產中之個個財產為分割之對象（最高
      法院八四年度台上字第二四一０號判決意旨參看）。上訴人雖主張兩造公同共
      有之家產原坐落台南州曾文郡六甲庄六甲四七三番之三田地分割出來之土地，
      除重測後之系爭三筆土地外，還有已遭被上訴人賣掉之同段一二○三地號、一
      二八○地號、一二八一地號三筆畸零地及已被編入道路用地之同段一二一○地
      號及一二一一地號兩筆，惟道路用地因使用目的不得分割，因此上開兩筆道路
      用地，未列入本件分析家產之標的物云云，並提出土地登記簿謄本及地籍圖為
      證。惟查畸零地及被編入道路用地，並非毫無經濟價值，遭被上訴人出賣之土
      地，亦本屬兩造所公同共有，不能謂無併為分析家產之利益，上訴人未就全部
      家產請求分割，逕以部分家產為請求，自非有據，不予准許。
五、綜右所述，上訴人本於公同共有物之物上請求權、更名登記請求權及家產分析請
    求權，訴請求被上訴人申○○應將坐落台南縣六甲鄉○○段四七三之三號建面積
    ○、○八六一公頃林子卿之應有部分八十四分之二，於民國六十四年七月三日南
    麻字第六四○二號收件，六十四年七月四日以贈與為原因所為之所有權移轉登記
    ，予以塗銷。被上訴人申○○應就坐落台南縣六甲鄉○○段四七三之一四五號建
    面積○、○二二四００公頃，於八十三年一月二十五日之分割登記，予以塗銷。
    被上訴人申○○、莊林美應就台南縣六甲鄉○○段一二五三號建０、０二一五三
    ０公頃林子卿之應有部分三分之一辦理繼承登記，自屬正當，應予准許；逾此部
    分之請求，即非有據，不能准許。原審就上開應准許部分，為上訴人敗訴之判決
    ，尚有可議，上訴意旨求予廢棄改判，為有理由，爰由本院廢棄改判如主文第二
    項至第五項所示。至上訴人超過上開請求部分（追加部分除外），於法不合，不
    應准許；原判決就此請求部分之訴，為上訴人敗訴之判決，核無不合；上訴人就
    此部分，仍聲明不服，求為廢棄改判，為無理由。又上訴人追加請求被上訴人申
    ○○應就坐落台南縣六甲鄉○○段一二五三號建○．○二一五三０公頃，於八十
    六年五月八日地籍圖重測登記，予以塗銷，非屬正當，不應准許，應予駁回。本
    件事實已臻明確，兩造其餘攻擊防禦方法，均不生影響於本判決之結果，自毋庸
    一一論述，均併予敘明。
丙、據上論結，本件上訴為一部有理由，一部無理由，上訴人追加之訴為無理由，依
    民事訴訟法第四百五十條、第四百四十九條第一項、第四百六十三條、第三百八
    十五條第一項前段、第七十九條但書、第八十五年第一項前段、第七十八條，判
    決如主文。
中      華      民      國    九十    年        四      月  三          日
                                    臺灣高等法院臺南分院民事第三庭
~B1        審判長法官
~B2              法官
~B3              法官
右為正本係照原本作成。
如對本判決上訴，須於判決送達後二十日內向本院提出上訴狀，其未表明上訴理由者
，應於上訴後二十日內向本院提出上訴理由書。
中      華      民      國    九十    年        四      月  三          日
~B法院書記官  陳    昆    陽
    6.又遺產繼承人資格之有無，應以繼承開始時為決定之標準。查本件被上訴人等
      之父林朝宗，係於民國六十三年九月十八日去世，為被上訴人等所不爭之事實
      ，則縱令被上訴人等之被繼承人林朝宗於死亡時遺有財產者，亦應依民法繼承
      篇規定，決定繼承事宜，並無日據時期台灣民事習慣調查報告之戶主繼承習慣
      之適用，乃鈞院另案八十七年度訴字第六七二號訴外人申○○與戌○○等間請
      求返還無權占有事件判決竟謂：「日據時期之台灣民事習慣，繼承可分為戶主
      繼承（即家產繼承，因戶主喪失戶主權而開始之財產繼承）及私產繼承以即因
      家屬之死亡而開始之財產繼承之別，而家產，原則上由繼承戶主之人，及被繼
      承人之家屬且為直系卑親屬之男子繼承」云云，除將具有公同共有家產性質之
      系爭土地，誤認為戶主林朝宗個人私產外，亦將民法繼承編施行後發生之繼承
      事件逕依日據時期之戶主繼承習慣定其繼承人資格之有無，顯屬違誤。
附表(一)（訴外人林慶瑞之繼承人）
┌──┬───────┬──┬──────┬──┬─────┐
│編號│共有人姓名    │編號│共有人姓名  │編號│ 有人姓名 │
├──┼───────┼──┼──────┼──┼─────┤
│ １ │辰  ○  ○    │ ２ │寅○○○    │ ３ │卯○○○、│
│    │              │    │            │    │地○○、林│
│    │              │    │            │    │俊德、林俊│
│    │              │    │            │    │男（均為林│
│    │              │    │            │    │茂榮承受訴│
│    │              │    │            │    │訟人）    │
├──┼───────┼──┼──────┼──┼─────┤
│ ４ │戊  ○  ○    │ ５ │宙○○○    │ ６ │乙○○○  │
├──┼───────┼──┼──────┼──┼─────┤
│ ７ │沈林月娥      │ ８ │Ｆ  ○  ○  │ ９ │癸  ○  ○│
├──┼───────┼──┼──────┼──┼─────┤
│１０│庚  ○  ○    │１１│辛  ○  ○  │１２│子  ○  ○│
├──┼───────┼──┼──────┼──┼─────┤
│１３│丑  ○  ○    │１４│酉  ○  ○  │１５│天  ○  ○│
├──┼───────┼──┼──────┼──┼─────┤
│１６│亥  ○  ○    │１７│壬  ○  ○  │１８│玄  ○  ○│
├──┼───────┼──┼──────┼──┼─────┤
│１９│黃  ○  ○    │２０│Ｂ  ○  ○  │２１│Ｃ  ○  ○│
├──┼───────┼──┼──────┼──┼─────┤
│２２│甲○○ ○     │    │            │    │          │
└──┴───────┴──┴──────┴──┴─────┘
附表(二)：（訴外人林慶燈之繼承人）
┌──┬──────┐
│編號│共有人姓名  │
├──┼──────┤
│ １ │ 戌  ○  ○ │
├──┼──────┤
│ ２ │ Ａ  ○  ○ │
├──┼──────┤
│ ３ │ 宇○○○   │
├──┼──────┤
│ ４ │ Ｅ○○○   │
├──┼──────┤
│ ５ │ Ｄ  ○  ○ │
└──┴──────┘
  附表(三)：
┌──┬──────────────────┬──┬────────────┐
│編號│ 坐   落   地    段  地    號       │地目│ 面      積             │
├──┼──────────────────┼──┼────────────┤
│ １ │ 台南縣六甲鄉○○段四七三之三地號   │ 建 │ ０‧０二一六０八公頃   │
├──┼──────────────────┼──┼────────────┤
│ ２ │ 同      右    段四七三之一四五地號 │ 建 │ ０‧０二一五三０公頃   │
├──┼──────────────────┼──┼────────────┤
│ ３ │ 同      右    段四七三之一四六地號 │ 建 │ ０‧０二一六五二公頃   │
└──┴──────────────────┴──┴────────────┘
  附表(四)：
┌──┬────────────────┬──┬──────────────┐
│編號│坐   落   地    段  地    號    │地目│ 面      積                 │
├──┼────────────────┼──┼──────────────┤
│ １ │台南縣六甲鄉○○段一二五二地號  │ 建 │０‧０二一六０八公頃        │
├──┼────────────────┼──┼──────────────┤
│ ２ │同      右      段一二五三地號  │ 建 │０‧０二一五三０公頃        │
├──┼────────────────┼──┼──────────────┤
│ ３ │同      右      段一二五四地號  │ 建 │０‧０二一六五二公頃        │
└──┴────────────────┴──┴──────────────┘


司法院資訊處製作；財團法人民間司法改革基金會備份。
